ACORDAO-COMPLETO-2515290

ACÓRDÃO 2976/2021 ATA 48/2021 - PLENÁRIO

VISTOS, relatados e discutidos estes autos do Monitoramento dos Acórdãos 199/2011, 1.229/2014 e 2.617/2016, todos do Plenário, prolatados nos autos do TC-Processo 014.770/2009-9 (os dois primeiros) e do TC-Processo 014.541/2016-5, que visaram, em síntese, verificar a regularidade dos atos de requisição de pessoal no âmbito dos Tribunais Regionais Eleitorais. 
   	ACORDAM os Ministros do Tribunal de Contas da União, reunidos em Sessão do Plenário, diante das razões expostas pelo Relator, em:
	9.1. considerar cumpridos:
	9.1.1. em relação ao Acórdão 199/2011-TCU-Plenário, os subitens 9.2, 9.3, 9.1.1 e 9.1.2, no que tange aos Tribunais Regionais Eleitorais do Amapá, Espírito Santo, Distrito Federal, Mato Grosso do Sul, Paraná e Rio Grande do Sul; 
	9.1.2. os subitens 9.2 e 9.3.1. do Acórdão 2617/2016-TCU-Plenário:
	9.1.3. o subitem 9.1 do Acórdão 1229/2014-TCU-Plenário, em relação aos Tribunais Regionais Eleitorais do Acre, Ceará, Distrito Federal, Goiás, Maranhão, Minas Gerais, Pernambuco, Piauí, Rio de Janeiro, Rondônia, Roraima e São Paulo; 
	9.1.4. o subitem 9.3.1 do Acórdão 2617/2016-TCU-Plenário;
	9.2. considerar em cumprimento, no que tange ao Acórdão 199/2011-TCU-Plenário, o subitem 9.1.2, em relação aos Tribunais Regionais Eleitorais do Acre, Alagoas, Amazonas, Bahia, Ceará, Goiás, Paraíba, Maranhão, Mato Grosso, Minas Gerais, Pará, Piauí, Rio de Janeiro, Rio Grande do Norte, Rondônia, Roraima, Santa Catarina, São Paulo, Sergipe e Tocantins;  
	9.3. declarar a perda de objeto do subitem 9.1.6 do Acórdão 199/2011-TCU-Plenário; 
	9.4. tornar insubsistente o subitem 9.3.2 do Acórdão 2617/2016-TCU-Plenário, ante a edição, por parte do Tribunal Superior Eleitoral, da Resolução 23.523/2017;
	9.5. determinar ao Tribunal Superior Eleitoral, com fulcro nos arts. 6º, caput e 8º, caput e §§ 2º e 3º, da Lei 12.527/2011, que promova, no prazo de 120 (cento e vinte) dias, alteração normativa com o objetivo de prever a disponibilização nos portais da internet dos Tribunais Eleitorais, na área de transparência relativa à gestão de pessoas, em formato aberto, da relação dos servidores requisitados, que contemple, no mínimo, informações:
	9.5.1. relativas aos servidores no órgão de origem, tais como: nome completo; matrícula, se pertencente à União, aos Estados, ao Distrito Federal, aos Municípios e às Autarquias; órgão de origem; cargo que ocupa no órgão de origem; data da posse no cargo efetivo; natureza das atribuições de forma detalhada ou das atividades desenvolvidas no cargo de origem (Lei 6.999/1982, art. 2º, § 2º, e Resolução - TSE 23.523/2017, art. 1º, caput, e art. 2º, caput) ;
	9.5.2. referentes aos servidores no órgão de destino, tais como: natureza das atribuições ou das atividades desenvolvidas na Justiça Eleitoral; data de início e do término da requisição; número de prorrogações que foram requeridas; data da nova requisição após um ano da data de retorno ao órgão de origem, se houver (art. 6º, caput, e § 1º e art. 10, caput) ;
	9.5.3. que visam a demonstrar a correlação entre as atividades desenvolvidas pelo servidor no órgão de origem e aquelas a serem desenvolvidas no serviço eleitoral, tais como: correlação entre as atividades e o caráter administrativo; análise da correlação de atividades desenvolvidas pelo servidor no órgão de origem e das atividades serem desenvolvidas no serviço eleitoral, observando, inclusive, o caráter administrativo das atribuições do cargo de origem (Resolução - TSE 23.523/2017, art. 5º, caput, § 1º) ;
	9.6. dar ciência deste Acórdão:  
	9.6.1. ao Tribunal Superior Eleitoral e aos Tribunais Regionais Eleitorais do Acre, Alagoas, Amazonas, Amapá, Bahia, Ceará, Distrito Federal, Espírito Santo, Goiás, Maranhão, Mato Grosso do Sul, Mato Grosso, Minas Gerais, Pará, Paraíba, Paraná, Pernambuco, Piauí, Rio de Janeiro, Rio Grande do Norte, Rio Grande do Sul, Rondônia, Roraima, Santa Catarina, São Paulo, Sergipe e Tocantins;
	9.6.2. ao Movimento Nacional pela Criação de Cargos para a Justiça Eleitoral, autor da Representação constante do TC-Processo 011.315/2010-5;
	9.6.3. às Procuradorias da República nos Estados do Acre, Sergipe, Bahia, Alagoas e Maranhão e no Distrito Federal, bem como à Procuradoria Regional Eleitoral no Ceará, autoras, respectivamente das Solicitações constantes dos TC-Processo 024.381/2011-0, TC-Processo 016.067/2012-6, TC-Processo 017.102/2012-0, TC-Processo 017.410/2012-6, TC-Processo 019.446/2012-8, TC-Processo 029.387/2015-9 e TC-Processo 036.397/2012-1; 
	9.6.4. aos autores das Denúncias constantes dos TC-Processo 004.418/2009-9, TC-Processo 013.640/2010-0, TC-Processo 013.310/2011-9 e TC-Processo 025.106/2019-8;
	9.7. determinar à Secex/Admin que monitore a determinação constante do subitem 9.5 supra;
	9.8. apensar este processo ao TC-Processo 014.770/2009-9; e
	9.9. arquivar os presentes autos, com fundamento no art. 169, inciso V, do Regimento Interno/TCU.

Monitoramento de acórdãos que visaram verificar a regularidade dos atos de requisição de pessoal no âmbito dos Tribunais Regionais Eleitorais.

Tribunais Regionais Eleitorais dos Estados da Bahia, Paraíba, Alagoas, Goiás, Minas Gerais, Pernambuco, Rondônia, Roraima, Santa Catarina, São Paulo, Acre, Amapá, Amazonas, Ceará, Distrito Federal, Espírito Santo, Maranhão, Mato Grosso, Mato Grosso do Sul, Pará, Paraná, Piauí, Rio de Janeiro, Rio Grande do Norte, Rio Grande do Sul, Sergipe e Tocantins.

3. Responsáveis: Antonio Carlos Alves da Silva (XXX.118.944-XX); Antonio Jayme Boente (XXX.713.427-XX); Antônio Abelardo Benevides Moraes (XXX.132.973-XX); Carlos Augusto Tork de Oliveira (XXX.605.172-XX); Cesar Augusto Mimoso Ruiz Abreu (XXX.466.459-XX); Divoncir Schreiner Maran (XXX.416.299-XX); Joaquim Dias de Santana Filho (XXX.614.943-XX); José Aurélio da Cruz (XXX.935.284-XX); Kisleu Dias Maciel Filho (XXX.594.641-XX); Lourival de Jesus Serejo Sousa (XXX.880.083-XX); Luiz Felipe Brasil Santos (XXX.510.760-XX); Luiz Fernando Tomasi Keppen (XXX.512.469-XX); Maria Helena Gargaglione Povoas (XXX.705.391-XX); Maria Zeneide Bezerra (XXX.870.634-XX); Mauro Jose do Nascimento Campello (XXX.903.837-XX); Mário Alberto Simões Hirs (XXX.786.025-XX); Mário Devienne Ferraz (XXX.663.908-XX); Osório de Araújo Ramos Filho (XXX.247.075-XX); Paulo Cézar Dias (XXX.880.386-XX); Raimundo Holanda Reis (XXX.894.842-XX); Roberto Barros dos Santos (XXX.540.962-XX); Romeu Gonzaga Neiva (XXX.490.906-XX); Rowilson Teixeira (XXX.355.916-XX); Sebastião Costa Filho (XXX.305.244-XX); Sergio Luiz Teixeira Gama (XXX.168.167-XX); Yedo Simões de Oliveira (XXX.400.192-XX); Ângela Maria Ribeiro Prudente (XXX.545.261-XX).

13.1. Ministros presentes: Bruno Dantas (na Presidência), Walton Alencar Rodrigues, Benjamin Zymler, Augusto Nardes, Aroldo Cedraz, Raimundo Carreiro, Vital do Rêgo e Jorge Oliveira.
13.2. Ministros-Substitutos presentes: Augusto Sherman Cavalcanti, Marcos Bemquerer Costa (Relator) e Weder de Oliveira.

MARCOS BEMQUERER

Trata-se da continuidade do Monitoramento da Auditoria de Conformidade objeto do TC-Processo 014.770/2009-9, levada a efeito nos Tribunais Regionais Eleitorais nos Estados do Acre, Alagoas, Amazonas, Amapá, Bahia, Ceará, Distrito Federal, Espírito Santo, Goiás, Maranhão, Mato Grosso, Mato Grosso do Sul, Minas Gerais, Pará, Paraíba, Paraná, Pernambuco, Piauí, Rio de Janeiro, Rio Grande do Norte, Rio Grande do Sul, Rondônia, Roraima, Santa Catarina, São Paulo, Sergipe e Tocantins.
2.	Mencionada fiscalização objetivou examinar, de maneira sistêmica, a regularidade dos atos de requisição de pessoal no âmbito dos Tribunais Regionais Eleitorais - TREs, de forma a identificar as irregularidades mais comuns e relevantes, bem como verificar as providências individualmente adotadas pelos Tribunais Regionais para substituir os atuais requisitados por servidores efetivos do seu respectivo quadro de pessoal, em observância à Lei 10.482/2004.
3.	Nos autos do indigitado TC-Processo 014.770/2009-9 foi prolatado o Acórdão 199/2011-TCU-Plenário (de minha relatoria) , mediante o qual foram efetuadas determinações e recomendações a todos os TREs, bem como ao Tribunal Superior Eleitoral - TSE.
4.	As determinações se relacionavam à necessidade de elaboração, e encaminhamento ao TCU, de Plano de Ação que contemplasse a devolução, aos órgãos de origem, dos servidores requisitados de forma irregular, bem como a adoção de outras ações corretivas a serem implementadas pelos TREs nos processos de requisição de pessoal.
5.	A recomendação ao TSE teve por escopo a adoção de providências com vistas a suprir a Justiça Eleitoral de quadro de pessoal efetivo, de modo que o instituto da requisição passasse a ser utilizado somente para o atendimento do interesse público específico e pontual motivador da requisição e, por consequência, deixasse de servir como forma de preenchimento permanente dos quadros funcionais do órgão requisitante, cujos cargos deveriam ser providos por meio de concurso público.
6.	Contra o Acórdão 199/2011-TCU-Plenário foram interpostos recursos por diversos TREs, cujo julgamento resultou no Acórdão 1551/2012-TCU-Plenário (Relator Ministro José Jorge) , o qual perpetrou as seguintes modificações naquele decisum:
	6.1. alterou o subitem 9.1.1, a fim de excluir, de sua parte final, a referência ao art. 3º da Resolução do Conselho Nacional de Justiça - CNJ 88/2009, pois o Plenário decidiu que o plano de ação a ser encaminhado ao TCU, pelos TREs, não possuía relação com o referido normativo, mas tão somente com os arts. 2º, 3º e 4º da Lei 6.999/1982, bem como com o art. 6º, § 2º, da Resolução TSE 23.255/2010; e
	6.2. tornou insubsistente o subitem 9.1.3 e incluiu o subitem 9.1.6 e o subitem 9.6. O Plenário dividiu o subitem 9.1.3, excluído da decisão, tendo transformado sua primeira parte em determinação para os TREs criarem norma que limitasse o tempo máximo de requisição (subitem 9.1.6) , enquanto a segunda parte da determinação nele anteriormente abarcada foi convertida em recomendação (subitem 9.6) . 
7.	Além das alterações acima, o Acórdão 2070/2012-TCU-Plenário (Relator Ministro Raimundo Carreiro) , prolatado nos autos do TC-Processo 007.679/2010-6, que cuidou de Denúncia sobre possíveis irregularidades na área de pessoal do TRE/MS, por meio de seu subitem 9.4, prorrogou, de ofício, o termo inicial do prazo fixado no subitem 9.1.1 do Acórdão 199/2011-TCU-Plenário, para a remessa ao TCU do plano de ação para regularizar a situação dos servidores cedidos, de modo que ele passou a ser contado a partir de 16/11/2012, último dia para a proclamação dos candidatos eleitos, segundo o cronograma estabelecido pelo Tribunal Superior Eleitoral.
8.	Ato contínuo, os TREs encaminharam diversos expedientes por meio dos quais informaram as providências adotadas com vistas a dar cumprimento às deliberações ainda pendentes. As informações acerca da implementação das determinações e recomendações formuladas pelo TCU também foram consignadas em alguns Relatórios de Gestão - RG e de Auditoria de Gestão - RAG daqueles órgãos.
9.	Ainda no âmbito do TC-Processo 014.770/2009-9 foi exarado o Acórdão 1229/2014-TCU-Plenário (de minha relatoria) , mediante o qual foi efetuado o primeiro monitoramento das deliberações do multicitado Acórdão 199/2011-TCU-Plenário. 
10.	No segundo monitoramento, realizado nos autos do TC-Processo 014.541/2016-5, o Tribunal buscou verificar o cumprimento das determinações e recomendações exaradas nos Acórdãos 199/2011 e 1.229/2014, ambos do Plenário, e prolatou o Acórdão 2617/2016-TCU-Plenário e de minha relatoria, cujo teor é o que segue abaixo: 
"9.1. considerar:	
9.1.1 cumpridas as seguintes determinações:
9.1.1.1 do subitem 9.2 do Acórdão 1229/2014-TCU-Plenário, em relação aos Tribunais RegionaisEleitorais de Alagoas, Amazonas, Amapá, Minas Gerais, Paraíba, Paraná, Pernambuco, Piauí, Rio de Janeiro, Rio Grande do Sul, Roraima, Santa Catarina, São Paulo, Sergipe e Tocantins;9.1.1.2 das ações estabelecidas nos planos de ação encaminhados pelos TREs, atinente aosubitem 9.1.1 do Acórdão 199/2011-TCU-Plenário, bem como ao item 9.1 do Acórdão 1229/2014-TCU-Plenário, relativamente aos Tribunais Regionais Eleitorais de Alagoas, Amazonas e Bahia;
9.1.2 não cumpridas as seguintes determinações:
9.1.2.1 do subitem 9.1.2 do Acórdão 199/2011-TCU-Plenário, no tocante aos Tribunais RegionaisEleitorais do Acre, Alagoas, Amazonas, Amapá, Bahia, Ceará, Distrito Federal, Espírito Santo, Goiás, Maranhão, Mato Grosso do Sul, Mato Grosso, Minas Gerais, Pará, Paraíba, Paraná, Pernambuco, Piauí, Rio de Janeiro, Rio Grande do Norte, Rio Grande do Sul, Rondônia, Roraima, Santa Catarina São Paulo, Sergipe e Tocantins;
9.1.2.2 do subitem 9.2 do Acórdão 199/2011-TCU-Plenário, quanto ao Tribunal Regional Eleitoral de São Paulo - TRE/SP;
9.1.2.2 do subitem 9.2 do Acórdão 1229/2014-TCU-Plenário, no que diz respeito aos TribunaisRegionais Eleitorais do Acre, Bahia, Ceará, Distrito Federal, Espírito Santo, Goiás, Maranhão, Mato Grosso, Mato Grosso do Sul, Pará, Rio Grande do Norte e Rondônia;
9.1.2.3 das ações estabelecidas nos planos de ação encaminhados pelos TREs, no que concerneao subitem 9.1.1 do Acórdão 199/2011-TCU-Plenário, bem como ao item 9.1 do Acórdão 1229/2014-TCU-Plenário, em relação aos Tribunais Regionais Eleitorais do Ceará, Maranhão e Pernambuco;
9.1.3 prejudicado o monitoramento da determinação constante do subitem 9.1.4 do Acórdão 199/2011-TCU-Plenário, devido à perda de objeto ocorrida em virtude da inovação normativa promovida pelo TSE, mediante a qual passou-se a admitir, expressamente, em situações excepcionais, a designação de servidores requisitados para a chefia de cartórios eleitorais, tanto na condição de titular quanto na de substituto; 
9.1.4 em cumprimento as seguintes determinações:
9.1.4.1 do subitem 9.1.6 do Acórdão 199/2011-TCU-Plenário, quanto ao Tribunal Superior Eleitoral, assim como aos Tribunais Regionais Eleitorais do Acre, Alagoas, Amazonas, Amapá, Bahia, Ceará, Distrito Federal, Espírito Santo, Goiás, Maranhão, Mato Grosso do Sul, Mato Grosso, Minas Gerais, Pará, Paraíba, Paraná, Pernambuco, Piauí, Rio de Janeiro, Rio Grande do Norte, Rio Grande do Sul, Rondônia, Roraima, Santa Catarina, São Paulo, Sergipe e Tocantins;
9.1.4.2 das ações estabelecidas nos planos de ação encaminhados pelos TREs, em atendimentoao subitem 9.1.1 do Acórdão 199/2011-TCU-Plenário, bem como ao item 9.1 do Acórdão 1229/2014-TCU-Plenário, no que atine aos Tribunais Regionais Eleitorais do Acre, Distrito Federal, Goiás, Minas Gerais, Piauí, Rio de Janeiro, Rondônia, Roraima e São Paulo;
9.1.5 em implementação a recomendação constante do item 9.3 do Acórdão 199/2011-TCU-Plenário, dirigida ao Tribunal Superior Eleitoral - TSE; 
9.2 determinar ao Tribunal Regional Eleitoral de São Paulo - TRE/SP que finalize, no prazomáximo de 90 (noventa) dias, a contar da ciência deste Acórdão, as providências necessárias para se proceder ao desligamento - e à consequente devolução, a seus respectivos órgãos de origem - dos servidores que ainda se encontram requisitados para a realização de serviços de limpeza de zonas eleitorais do interior e da capital; 
9.3 recomendar ao Tribunal Superior Eleitoral - TSE que:
9.3.1 adote as providências necessárias à aprovação, com a brevidade possível, da alteraçãonormativa que tem como objetivo a fixação de limite máximo para a permanência do servidor requisitado, considerados o prazo inicial e prorrogações, em virtude da urgência que se impõe à necessidade de uniformização das ações dos órgãos integrantes da Justiça Eleitoral, assim como da relevância da fixação do referido limite no contexto do aprimoramento do funcionamento desse ramo da justiça especializada;
9.3.2 ante os estudos objeto do Processo Administrativo 164¿34.2015.6.00.0000, avalie aconveniência e a oportunidade de, com fundamento em estudos técnicos para o dimensionamento e eventuais redistribuições da força de trabalho necessária nas secretarias dos TREs, bem como nos cartórios eleitorais, estabelecer como limite máximo o prazo de 4 (quatro) anos, o qual deve contemplar o período inicial e todas as prorrogações relativas às requisições de servidores para os cartórios eleitorais, tendo em vista a não comprovação da adoção de medidas efetivas visando à utilização das requisições de pessoal somente no atendimento do interesse público, na forma da lei e da Constituição Federal, bem assim em consonância com os princípios que regem a Administração Pública, em especial o da razoabilidade; 
9.4 dar ciência deste Acórdão, assim como do Relatório e do Voto que o fundamentam: 
a) ao Tribunal Superior Eleitoral; 
b) aos Tribunais Regionais Eleitorais objeto da fiscalização em causa; 
c) à Comissão de Finanças e Tributação (CFT) da Câmara dos Deputados, ante a tramitação do Projeto de Lei n. 7.990/2014; 
d) ao Conselho Nacional de Justiça - CNJ; 
e) aos órgãos e entidades autores de representações, solicitações e denúncias constantes de processos considerados conexos a este monitoramento; 
9.5 determinar à SecexAdmin que dê continuidade do monitoramento das providências implementadas, em especial no tocante aos aspectos atinentes à requisição de pessoal pelos órgãos que compõem a Justiça Eleitoral, uma vez que boa parte das ocorrências identificadas no âmbito do processo TC-Processo 014.770/2009-9 ainda não foi regularizada;
9.6 apensar este processo ao TC-Processo 014.770/2009-9."
11.	Nestes autos, em que se efetua o terceiro monitoramento do Acórdão 199/2011-TCU-Plenário, foi examinado o atendimento dos seguintes pontos: 
	11.1. do Acórdão 199/2011-TCU-Plenário:
	11.1.1. subitem 9.1.2, no tocante aos Tribunais Regionais Eleitorais do Acre, Alagoas, Amazonas, Amapá, Bahia, Ceará, Distrito Federal, Espírito Santo, Goiás, Maranhão, Mato Grosso do Sul, Mato Grosso, Minas Gerais, Pará, Paraíba, Paraná, Pernambuco, Piauí, Rio de Janeiro, Rio Grande do Norte, Rio Grande do Sul, Rondônia, Roraima, Santa Catarina São Paulo, Sergipe e Tocantins;
 	11.1.2. subitem 9.2, quanto ao TRE/SP, cabendo destacar que, por meio do subitem 9.2 do Acórdão 2617/2016-TCU-Plenário, foi determinado àquele órgão que finalizasse, no prazo de 90 dias, as providências necessárias para se proceder ao desligamento - e à consequente devolução, a seus respectivos órgãos de origem - dos servidores que ainda se encontravam requisitados para a realização de serviços de limpeza de zonas eleitorais do interior e da capital;
	11.1.3. subitem 9.1.1, no que tange às ações estabelecidas nos Planos de Ação encaminhados pelos TREs, também em atendimento ao subitem 9.1 do Acórdão 1229/2014-TCU-Plenário, em relação aos Tribunais Regionais Eleitorais do Ceará, Maranhão e Pernambuco, consideradas não cumpridas, bem como das ações estabelecidas nos Planos de Ação encaminhados pelos TREs, em atendimento aos referidos dispositivos, quanto aos Tribunais Regionais Eleitorais do Acre, Distrito Federal, Goiás, Minas Gerais, Piauí, Rio de Janeiro, Rondônia, Roraima e São Paulo, consideradas em cumprimento;
	11.1.4. subitem 9.1.6, quanto ao TSE, assim como aos Tribunais Regionais Eleitorais do Acre, Alagoas, Amazonas, Amapá, Bahia, Ceará, Distrito Federal, Espírito Santo, Goiás, Maranhão, Mato Grosso do Sul, Mato Grosso, Minas Gerais, Pará, Paraíba, Paraná, Pernambuco, Piauí, Rio de Janeiro, Rio Grande do Norte, Rio Grande do Sul, Rondônia, Roraima, Santa Catarina, São Paulo, Sergipe e Tocantins, considerado em cumprimento;
	11.1.5. subitem 9.3, quanto à recomendação dirigida ao TSE, considerada em implementação; 
	11.2. subitem 9.2. do Acórdão 1229/2014-TCU-Plenário, no que diz respeito aos TribunaisRegionais Eleitorais do Acre, Bahia, Ceará, Distrito Federal, Espírito Santo, Goiás, Maranhão, Mato Grosso, Mato Grosso do Sul, Pará, Rio Grande do Norte e Rondônia; e
	11.3. subitens 9.3.1 e 9.3.2 do Acórdão 2617/2016-TCU-Plenário. 
12.	Transcrevo, a seguir, com os devidos ajustes de forma, a instrução da Secretaria de Controle Externo da Administração do Estado - SecexAdmin por meio da qual o presente feito é analisado (peça 227) :
"1.3. Metodologia utilizada 
A metodologia adotada neste trabalho foi baseada na aplicação dos procedimentos descritos na Matriz de Planejamento (Anexo III) ) , os quais foram executados mediante a utilização das técnicas de exame documental, análise de dados, realização de diligências para a confirmação de informações e entrevistas remotas com gestores. 
A análise documental foi realizada com base nos diversos expedientes encaminhados pelos TSE e TREs, seja em decorrência da notificação do Acórdão 2617/2016-TCU-Plenário ou em resposta as diligências, mediante os quais informaram as providências adotadas com vistas a dar cumprimento às deliberações monitoradas. 
Para se proceder à análise de dados, foram utilizadas planilhas eletrônicas disponibilizadas pelo TSE, as quais foram obtidas pela corte superior eleitoral junto aos próprios TREs. As planilhas possuem, em síntese, relação dos servidores requisitados com as informações relativas ao órgão de origem e de destino, além de informações declaratórias acerca da correlação entre as atividades desenvolvidas pelo servidor no órgão de origem e aquelas a serem desenvolvidas no serviço eleitoral.
As entrevistas remotas foram realizadas nos dias 8 e 23/4 pela plataforma Teams da Microsoft com gestores do TSE, especialmente ligados ao controle interno, com o objetivo de obter informações atualizadas da temática da requisição de servidores no âmbito da Justiça Eleitoral. 
1.4. Limitações
Algumas circunstâncias impuseram limitações à avaliação do cumprimento das deliberações monitoradas, entre as quais podem-se destacar:
a amostragem de processos enviadas pelos TREs em resposta as diligências efetuadas para fins de verificar o cumprimento do subitem 9.1.2 do Acórdão 199/2011-TCU-Plenário, [por meio do qual] foi determinado àqueles regionais que [fizessem] constar dos processos de requisição de pessoal justificativa acerca das necessidades enfrentadas pelo cartório eleitoral, bem como a relação entre as atividades desenvolvidas pelo servidor no órgão de origem e aquelas a serem desempenhadas no serviço eleitoral, ficou a cargo dos próprios tribunais, o que impossibilitou medir com maior precisão o grau de cumprimento da determinação;
foram constatados alguns casos de superficialidade das informações enviadas com vistas ao atendimento das deliberações monitoradas;
os elementos constantes da planilha utilizada para a análise de dados foram informados manualmente pelos próprios TREs, o que as torna mais suscetíveis a erros e, consequentemente, menos confiáveis. Além disso, nos campos destinados à inserção das informações relativas a natureza das atribuições ou das atividades desenvolvidas no cargo de origem e de destino, a quase totalidade dos Tribunais Eleitorais se limitou a informar que se tratava de atividades administrativas, sem que constasse o detalhamento necessário para que se pudesse identificar a existência de servidores requisitados pelos TREs cujos cargos por eles ocupados nos órgãos de origem não se compatibilizavam com as atividades a serem desempenhadas na Justiça Eleitoral, o que inviabilizou a análise da forma como se pretendeu realizar.
1.5. Processos Conexos
Como processos conexos a este monitoramento, podem-se mencionar a própria auditoria que deu origem aos acórdãos monitorados (TC Processo 014.770/2009-9) , bem como os processos de monitoramento anteriormente realizados (TC Processo 015.094/2014-6 e TC Processo 014.541/2016-5) .
Consideram-se conexos, ainda, os processos apensados à fiscalização originária (TC Processo 014.770/2009-9) , concernentes a denúncias, representações e solicitações acerca da matéria atinente à requisição de pessoal por órgãos da Justiça Eleitoral (TC Processo 004.418/2009-9, TC Processo 011.315/2010-5, TC Processo 013.640/2010-0, TC Processo 013.310/2011-9, TC Processo 024.381/2011-0, TC Processo 016.067/2012-6, TC Processo 017.102/2012-0, TC Processo 017.410/2012-6, TC Processo 019.446/2012-8, TC Processo 036.397/2012-1 e TC Processo 029.387/2015-9) .
Destaca-se, ainda, o TC Processo 025.106/2019-8, que cuida de denúncia a respeito de possíveis irregularidades no que concerne à 'utilização, pelos Tribunais Regionais Eleitorais, de servidores requisitados de outros órgãos, como servidores efetivos', com esteio na Resolução-TSE 23.523/2017 e na Portaria-TSE 671/2017, durante períodos que excedem os limites postos no Código Eleitoral (Lei 4.737/1965) , ainda em tramitação.
Destaca-se, por fim, o TC Processo 001.084/2020-8, que trata de Representação autuada pela Secretaria de Fiscalização de Integridade de Atos e Pagamentos de Pessoal e de Benefícios Sociais - Sefip, decorrente de comunicação apresentada pelo Ministro Raimundo Carreiro na Sessão Plenária de 28/8/2019, com vistas a examinar a regularidade das cessões e requisições de servidores públicos no âmbito do Poder Judiciário em face dos princípios norteadores da gestão pública. Atualmente o referido processo aguarda pronunciamento do MP/TCU.
Impende ressaltar, entretanto, que nenhum desses processos possui reflexo direto na realização deste monitoramento. 
ANÁLISE DO ATENDIMENTO DAS DELIBERAÇÕES
A seguir será empreendida a análise do cumprimento das deliberações monitoradas, relacionadas no objetivo do trabalho constantes no tópico 1.2 deste relatório.
2.1. Subitem 9.1.2 do Acórdão 199/2011-TCU-Plenário
'façam constar dos processos de requisição de pessoal justificativa acerca das necessidades enfrentadas pelo cartório eleitoral, bem como a relação entre as atividades desenvolvidas pelo servidor no órgão de origem e aquelas a serem desempenhadas no serviço eleitoral, como também o período necessário para realizar a atividade, caso ainda não o façam'
SITUAÇÃO ENCONTRADA
O relatório elaborado pela SecexAdmin no TC Processo 014.541/2016-5 (peça 4, p. 5, dos presentes autos) evidenciou que foi constatada, no âmbito da auditoria que resultou na prolação do Acórdão 199/2011-TCU-Plenário (Min. Marcos Bemquerer Costa) , a existência, em todos os TREs, de requisição de servidores cujas atribuições de seus cargos nos órgãos de origem não guardavam compatibilidade com as atividades a serem desenvolvidas no serviço eleitoral, resultando na proposição da deliberação transcrita acima.
A SecexAdmin destacou, naquela oportunidade, que a avaliação do cumprimento da integralidade da determinação em comento não poderia ser efetuada no âmbito do trabalho de monitoramento, em razão da necessidade de realização de trabalhos de campo, objetivando a coleta de amostras de processos de requisição de pessoal dos TREs, o que não se compatibilizava com o tipo (Monitoramento) , natureza e escopo daquele processo.
Nesse sentido, segundo anotado naquela instrução, o item seria monitorado somente em parte, especificamente no que dizia respeito à existência de relação entre as atividades desenvolvidas pelo servidor requisitado em seu órgão de origem e aquelas a serem desempenhadas no serviço eleitoral.
Para as análises empreendidas no referido monitoramento, foi utilizada planilha eletrônica disponibilizada pela Sefip, a qual foi elaborada objetivando identificar servidores requisitados pelos TREs cujos cargos por eles ocupados nos órgãos de origem não se compatibilizavam com as atividades a serem desempenhadas na Justiça Eleitoral. Para tanto, foram aplicados filtros nas colunas 'Origem' e 'Cargo', as quais identificavam se determinado servidor foi requisitado, bem como o cargo que ocupava em seu órgão de origem (peça 4, p. 10) .
Como resultado das análises empreendidas pela SecexAdmin, foram identificados 462 servidores requisitados cujas atribuições dos cargos em seus órgãos de origem não guardavam relação com as atividades a serem desempenhadas no órgão requisitante, a exemplo de:  Tenente da Polícia Militar, Arquiteto e Urbanista, Atendente de Creche, Auxiliar de Motorista, Braçal, Farmacêutico, Gari, Merendeira, Pintor, dentre outros. 
Desse modo, houve o entendimento de que a determinação em análise não estava sendo cumprida, sendo necessário, portanto, que essa deliberação continuasse sendo monitorada por esta Corte de Contas.
Houve, ainda, menção de que estava em exame, à época, a implementação de alterações no art. 6º da Resolução TSE 23.255/2010, com intuito de mitigar as inconsistências identificadas na correlação entre as atribuições dos servidores requisitados em seus órgãos de origem e aquelas a serem por eles desempenhadas no serviço eleitoral. Tal informação foi obtida, em razão de resposta encaminhada pelo Tribunal Superior Eleitoral (TSE) à diligência realizada com o objetivo de monitorar o item o subitem 9.1.6 do Acórdão 199/2011-TCU-Plenário.
Em nova instrução (peça 17) , a SecexAdmin, após o exame da matéria, propôs a realização de diligência, a fim de que, dentre outras, os Tribunais Regionais Eleitorais do Acre (TRE/AC) ; Alagoas (TRE-AL) ; Amapá (TRE-AP) ; Amazonas (TRE-AM) ; Bahia (TRE-BA) ; Ceará (TRE-CE) ; Distrito Federal (TRE-DF) ; Espírito Santo (TRE-ES) ; Goiás (TRE-GO) ; Maranhão (TRE-MA) ; Minas Gerais (TRE-MG) ; Mato Grosso (TRE-MT) ; Mato Grosso do Sul (TRE-MS) ; Minas Gerais (TRE-MG) ; Pará (TRE-PA) ; Paraíba (TRE-PB) ; Paraná (TRE/PR) ; Pernambuco (TRE-PE) ; Piauí (TRE-PI) ; Rio de Janeiro (TRE-RJ) ; Rio Grande do Norte (TRE-RN) ; Rio Grande do Sul (TRE-RS) ; Rondônia (TRE-RO) ; Roraima (TRE-RR) ; Santa Catarina (TRE-SC) ; São Paulo (TRE-SP) ; Sergipe (TRE-SE) e Tocantins (TRE-TO) , encaminhassem a este Tribunal (...) esclarecimentos (...) sobre o cumprimento do subitem 9.1.2 do Acórdão 199/2011-TCU-Plenário (...) [informando], em caso [de não cumprimento], os motivos [para tal proceder] (...) [e], em caso [de atendimento], cópia dos processos - selecionados pela própria UJ, por ano de requisição e em quantidade total não inferior a cinco nem superior a dez - hábeis a refletir o [adimplemento]. 
ANÁLISE
I - Justificativas acerca das necessidades enfrentadas pelo cartório eleitoral e período necessário para realização das atividades.
Preliminarmente, destaca-se que, a metodologia adotada pela equipe que realizou o monitoramento que deu origem ao Acórdão 2617/2016-TCU-Plenário (Min. Marcos Bemquerer Costa) , considerou que a avaliação do cumprimento da integralidade da determinação referente ao subitem 9.1.2 do Acórdão 199/2011-TCU-Plenário não poderia ser efetuada no âmbito deste trabalho, uma vez que demandaria trabalhos de campo (peça 4, p. 10) .
Entretanto, a diligência proposta por esta SecexAdmin (peça 17) , solicitando aos TREs que acostassem aos autos  processos de requisição, a fim de que comprovassem o atendimento da determinação supra, deu ensejo à realização de uma análise mais abrangente, abarcando não somente a existência de relação entre as atividades desenvolvidas pelo servidor requisitado em seu órgão de origem e aquelas a serem desempenhadas no serviço eleitoral, mas também as justificativas acerca das necessidades enfrentadas pelo cartório eleitoral, assim como o período necessário para realização das atividades.
Feitas essas considerações iniciais, passa-se à análise dos elementos acostados aos autos pelos Tribunais Regionais Eleitorais visando demonstrar cumprimento do subitem 9.1.2 do Acórdão 199/2011-TCU-Plenário.
A fim de evidenciar as justificativas apresentadas pelos TREs, selecionou-se os dois processos de cada Tribunal, da amostra encaminhada a esta Corte de Contas, em razão da diligência realizada na instrução de peça 17 destes autos, resultando no quadro abaixo:
Quadro 1 - Referenciação das justificativas e prazos constantes dos processos de requisição acostados aos autos.
	TRE-ES

	Processo Administrativo SADP 8884/2012
	Justificativas e prazos (peça 72, p. 3-4, 63, 99, 141 e 177) 

	Processo Administrativo SADP 3781/2014
	Justificativas e prazos (peça 73, p. 3-5, 81-82, 123-125 e 163-164) 

	TRE-SE

	Processo Administrativo SEI 
0007530-84.2020.6.25.8009
	Justificativas e prazos (peça 80, p. 1-2) 

	Processo Administrativo SEI 
0012911-49.2020.6.25.8017
	Justificativas e prazos (peça 80, p. 3-4) 

	TRE-RR

	Processo Administrativo SEI 
0001576-60.2019.6.23.8005
	Justificativas e prazos (peça 80, p. 3-5) 

	Processo Administrativo SEI - não consta
	Justificativas e prazos (peça 80, p. 7) 

	TRE-RS

	Processo Administrativo 0097/2012
	Justificativas e prazos (peça 85, p. 2) 

	Processo Administrativo 00274/2012
	Justificativas e prazos (peça 85, p. 45) 

	TRE-BA

	Processo Administrativo 
0047857-56.2020.6.05.8000
	Justificativas e prazos (peça 95, p. 4, 19, 21) 

	Processo Administrativo 
0048324-35.2020.6.05.8000
	Justificativas e prazos (peça 95, p. 40,) 

	TRE-SC

	Processo Administrativo 12.262/2018
	Justificativas e prazos (peça 97, p. 5) 

	Processo Administrativo 20.032/2019
	Justificativas e prazos (peça 97, p. 35-36) 

	TRE-CE

	Processo Administrativo 015487/2017
	Justificativas e prazos (peça 98, p. 11-12) 

	Processo Administrativo 003303/2017
	Justificativas e prazos (peça 98, p. 53) 

	TRE-PE

	Processo Administrativo 
0029523-84.2018.6.17.8072
	Justificativas e prazos (peça 99, p. 4-5) 

	Processo Administrativo
0031350-59.2018.6.17.8031
	Justificativas e prazos (peça 99, p. 20) 

	TRE-MA

	Processo Administrativo 
0000511-86.2020.6.27.8036
	Justificativas e prazos (peça 208, p. 9, 20, 28-29, 33, 40-41, 51, 73) 

	Processo Administrativo 
0000638-57.2020.6.27.8025
	Justificativas e prazos (peça 208, p. 161, 178, 192, 203, 209, 249, 255, 288) 

	TRE-MG

	Processo Administrativo 1600348/2016
	Justificativas e prazos (peça 155, p. 2-3, 51-52, 65-67, 70) 

	Processo Administrativo 1703948/2017
	Justificativas e prazos (peça 156, p. 2, 25, 37-38, 51) 

	TRE-PR

	Processo Administrativo 014438/2019
	Justificativas e prazos (peça 130, p. 22, 30, 33) 

	Processo Administrativo 002822/2020
	Justificativas (peça 131, p. 2-3) 

	TRE-DF

	Processo Administrativo 
0000813-30.2020.6.07.8018
	Justificativas e prazos (peça 113, p. 27) 

	Processo Administrativo 
0007841-92.2019.6.07.8015
	Justificativas e prazos (peça 115, p. 1-2, 15-16, 38, 45) 

	TRE-RO

	Processo Administrativo 
0005198-29.2015.6.22.8034
	Justificativas e prazos (peça 119, p. 7, 31, 42, 45, 66, 82, 98, 107, 144, 146, 160, 168, 180, 186, 200, 228) 

	Processo Administrativo 
0000233-07.2020.6.22.8010
	Justificativas e prazos (peça 120, p. 1-2) 

	TRE-AP

	Processo Administrativo 
0000175-04.2016.6.03.8000
	Justificativas e prazos (peça 210, p. 2-3, 61) 

	Processo Administrativo 
0000209-71.2019.6.03.8000
	Justificativas e prazos (peça 210, p.76, 112) 

	TRE-AL

	Processo Administrativo 
0005296-51.2019.6.02.8027
	Justificativas e prazos (peça 135, p. 58-59, 82, 86, 89) 

	Processo Administrativo 
0009089-61.2020.6.02.8027
	Justificativas e prazos (peça 135, p. 58-59, 82, 86, 89) 

	TRE-GO

	Processo Administrativo 
0600593-29.2017.6.09.0000
	Justificativas e prazos (peça 140, p. 5, 26, 35-36, 45-46) 

	Processo Administrativo 
0600066-77.2017.6.09.0000
	Justificativas e prazos (peça 140, p. 51, 77, 82-85, 95) 

	TRE-RN

	Processo Administrativo 
0600041-53.2020.6.20.0000
	Justificativas e prazos (peça 142, p. 6, 8, 10-11, 26, 30, 33-35, 38) 

	Processo Administrativo
0600087-42.2020.6.20.0000
	Justificativas e prazos (peça 142, p. 46, 54, 62, 66, 78) 

	TRE-PI

	Processo Administrativo
0015180-92.2020.6.18.8005
	Justificativas e prazos (peça 211, p. 18, 87, 92, 100-101, 103-104) 

	Processo Administrativo
0008156-07.2020.6.18.8007
	Justificativas e prazos (peça 211, p. 111, 126-128, 130, 138-139) 

	TRE-PA

	Processo Administrativo 
0007051-19.2017.6.14.8069
	Justificativas e prazos (peça 149, p. 3, 20, 23) 

	Processo Administrativo 
0009469-13.2018.6.14.8030
	Justificativas e prazos (peça 149, p. 32, 53-54, 56, 62) 

	TRE-RJ

	Processo Administrativo
	Justificativas e prazos (peça 153, p. 22, 25, 29) 

	Processo Administrativo 
	Justificativas (peça 153, p. 61, 69-70, 75, 80) 

	TRE-SP

	Processo Administrativo - 2015
	Justificativas e prazos (peça 151, p. 1.603,) 

	Processo Administrativo - 2016
	Justificativas e prazos (peça 151, p. 1.629-1632) 

	TRE-MS

	Processo Administrativo
0010902-30.2019.6.12.8044
	Justificativas e prazos (peça 152, p. 12, 57, 60, 62-64, 67) 

	Processo Administrativo
0010363-88.2019.6.12.8036
	Justificativas e prazos (peça 152, p. 103, 123-125, 129) 

	TRE-TO

	Processo Administrativo
0600028-64.2017.6.27.0000
	Justificativas e prazos (peça 168, p. 40-42, 54, 67-71) 

	Processo Administrativo
0600039-59.2018.6.27.0000
	Justificativas e prazos (peça 169, p. 41-42, 64-65, 73, 76-80, 98) 

	TRE-MT

	Processo Administrativo 07326.2019-8
	Justificativas e prazos (peça 180, p. 1-2, 27-29) 

	Processo Administrativo 1973/2018
	Justificativas (peça 181, p. 2-3, 4-5, 24-26) 

	TRE-PB

	Processo Administrativo
0006138-13.2017.6.15.8068
	Justificativas e prazos (peça 188, p. 10, 24, 40, 60, 65) 

	Processo Administrativo
0006143-56.2017.6.15.8061
	Justificativas e prazos (peça 188, p.  71, 74, 108, 113) 

	TRE-AM

	Processo Administrativo 010370/2016
	Justificativas e prazos (peça 192, p. 2-3, 29, 43, 46) 

	Processo Administrativo 001569/2019
	Justificativas e prazos (peça 193, p.  2-3) 

Fonte: elaboração própria, a partir dos processos de requisição acostados aos autos
Conforme se pode constatar dos processos de requisição de servidores para trabalhar na Justiça Eleitoral, no que diz respeito às justificativas apresentadas pelos Juízes Eleitorais, a fim de requisitar servidores para os Cartórios Eleitorais, estas são, em essência, relacionadas à carência de servidores nos referidos cartórios, além de questões relativas ao fato de os servidores já serem treinados e terem conhecimento com o trabalho a ser realizado. 
O período necessário para realização das atividades é determinado em um ano, salvo algumas exceções, em razão das atribuições a serem desempenhadas pelos servidores requisitados se caracterizarem por sua natureza contínua, realizadas cotidianamente pelos cartórios eleitorais, sem características de ocasionalidade. Naturalmente que há também atividades relativas às eleições, tais como: expedição de cartas de convocação de mesários; auxílio e treinamento de mesários; cadastramento biométrico etc., que são de natureza [esporádica]. 
Nesse sentido, transcreve-se trecho das justificativas apresentadas no Processo Administrativo SEI 0600028-64.2017.6.27.0000, quando da solicitação ao TRE-TO objetivando a requisição de servidora pública estadual para prestar serviço junto à 3ª Zona Eleitoral (peça 168, p. 40-42) , verbis:
'É cediço que a Justiça Eleitoral não dispõe de quadro próprio de servidores em quantitativo compatível com o volume de serviços ofertados à comunidade. Resolver a complexa questão mediante a ampliação do quadro próprio de servidores concursados envolve estudos de dimensionamento do quadro de pessoal necessário, edição e aprovação de lei para criar os novos cargos, disponibilidade de dotação orçamentária e programação de concursos públicos para preencher os cargos efetivos. Frise-se que essas ações envolvem órgãos dos três poderes da República, incluindo o Congresso Nacional e a Presidência da República, responsáveis pela aprovação e sanção da citada lei. 
A Lei n. 10.842/2004, que criou os cargos para os cartórios eleitorais, deve ser percebida como esforço institucional necessário à manutenção de estrutura própria mínima para resguardar a lisura do processo eleitoral, conforme pode ser vislumbrado na justificativa constante do PL n. 7.493/2002, onde o Tribunal Superior Eleitoral expressa a preocupação de que a dependência exclusiva de requisitados nos Cartórios Eleitorais do interior possa prejudicar as próprias eleições, conforme trecho a seguir: 'O atendimento das necessidades de pessoal dos cartórios eleitorais unicamente por meio de requisições gera dependência perante os órgãos cedentes. Essa circunstância, além de sujeitar os requisitados a eventual influência político-partidária em favor da autoridade que os cedeu, compromete seriamente a autonomia e a isenção desses servidores no desempenho de suas atribuições. (BRASIL, 2002, p. 1.249) '. (...) 
Enquanto não forem adotadas as providências necessárias à composição plena do quadro próprio de servidores, o instituto da requisição de servidores públicos de outros entes da federação torna-se única e imperiosa forma de compatibilizar a equação (trabalho e mão de obra) ao longo do tempo. 
Em resposta às constantes requisições de servidores pertencentes aos seus quadros para atender as demandas da Justiça Eleitoral, os entes da federação (União, Estados e Municípios) têm implementado sistemas remuneratórios e benefícios que buscam dificultar a cessão destes servidores. Tais medidas são efetivadas pela implementação de gratificações por produtividade, criação de funções gratificadas pelo desempenho de determinadas atividades ou vinculadas à lotação, pela instituição de carga horária reduzida, entre outras (...) , que tornam a requisição um instrumento de penalização do servidor requisitado, através da suspensão do recebimento de tais benefícios.
Nos Cartórios Eleitorais, desenvolvemos a atividade finalística da Justiça Eleitoral. Para tanto, precisam estar estruturados, mediante o provimento de recursos técnicos e humanos, para atender com competência, eficiência e continuamente. Ao reverso de outros entendimentos, o acúmulo de serviços não ocorre apenas durante o pleito eleitoral. Atividades ordinárias, inerentes aos sistemas e cadastros eleitorais e partidários, bem como atendimento ao público-alvo da Justiça Eleitoral, são exercidas diariamente. Seria inviável a sua prestação por apenas dois servidores efetivos, criados por força da Lei 10.842/2004, número este, diga-se de passagem, igual para todas as Zonas Eleitorais, independentemente da quantidade de eleitores.'
Desse modo, considera-se que a Justiça eleitoral não pode prescindir de servidores requisitados para realização dos trabalhos cartorários, sob pena de comprometer os serviços prestados ao público que busca os Cartórios Eleitorais. De outro lado, devem ser sopesados a situação de carência crônica de mão de obra em que se encontram os cartórios com a adequação do instituto da requisição às disposições contidas na Lei 4.737/1982 (Código Eleitoral) , mais especificamente, em seu art. 30, XIII.
No entanto, no que se refere ao cumprimento da determinação em análise, considera-se que os TREs cumpriram a determinação quanto ao aspecto de fazer constar dos processos de requisição de pessoal as justificativas acerca das necessidades enfrentadas pelo cartório eleitoral, assim como os períodos necessários para realização das atividades. A única exceção foi o TRE-AC, que, por ter apresentado apenas um formulário constando poucas informações, não foi possível avaliar o cumprimento da determinação em comento.
II - Relação entre as atividades desenvolvidas pelo servidor requisitado em seu órgão de origem e aquelas a serem desempenhadas no serviço eleitoral.
Da análise dos elementos acostados aos autos, denota-se que os Tribunais Regionais Eleitorais acostaram os esclarecimentos quanto ao cumprimento do subitem 9.1.2 do Acórdão 199/2011-TCU-Plenário, bem como alguns processos de requisição, conforme se verifica no Anexo I.
De acordo com as informações prestadas pelos TREs, verifica-se que, quando da requisição de servidores, a Justiça Eleitoral adota como prática a verificação da compatibilidade das atividades desenvolvidas pelo servidor no órgão de origem com aquelas a serem desempenhadas no serviço eleitoral, estabelecendo via de regra, em normativos próprios a necessidade de fazer constar da instrução de processos de requisição de servidores um comparativo das atribuições entre ambos os cargos, conforme se observa dos processos acostados aos autos e das justificativas apresentadas (Anexo I) .
No entanto, a determinação inserta no item 9.1.2 do Acórdão 199/2011 diz respeito a fazer constar dos processos a relação entre as atividades desenvolvidas pelo servidor no órgão de origem e aquelas a serem desempenhadas no serviço eleitoral. 
Desse modo, entende-se que, quando os Tribunais regionais eleitorais fazem uma análise da correlação entre as atividades desenvolvidas pelo servidor no órgão de origem e aquelas a serem desenvolvidas no serviço eleitoral, não pode se limitar a descrever, de forma genérica ou resumida, as atividades que são desempenhadas nos Cartórios Eleitorais, a fim de observarem o estabelecido no art. 5º da Resolução 23.523/2017. Da mesma forma, não basta apenas informar que as referidas atividades são semelhantes às atividades do órgão de origem do servidor, em observância ao mesmo artigo da Resolução 23.523/2017.
Como boas práticas, pode-se mencionar, por oportuno, os processos de requisição do TRE-ES, onde os juízes eleitorais especificam as atividades a serem desenvolvidas pelos servidores requisitados nos cartórios eleitorais, bem como o check list realizado por aquele Tribunal, o qual considera-se instrumento prático para aferir a situação de regularidade do servidor requisitado, exemplo da peça 72, p. 77-81. 
Evidencia-se também os processos de requisição do TRE-AP, que, a partir de 2018, fez constar dos aludidos processos certidão contendo as atribuições a serem exercidas pelo servidor requisitado na zona eleitoral (peça 210, p. 90, 287) . Destaca-se, também, o TRE-DF pelas meticulosas análises realizadas nos processos de requisição de servidores, a exemplo da constante da Peça 111, p. 26-31.
Nesse sentido, são dignos de nota ainda os pareceres do TRE-MS, conforme se verifica da peça 152, p. 56-60, bem como a descrição detalhada das atribuições no cargo de origem e as que serão desenvolvidas no cargo de destino, a exemplo do que se observa da peça 152, p. 88 e 103-104.
Sendo assim, ao analisar os processos de requisição acostados aos autos, identificou-se que alguns TREs não fizeram constar dos processos de requisição as informações relativas às atribuições dos cargos.
Nesse sentido, referenciamos o TRE-SE, que, em alguns processos, não traz as atribuições do servidor no cargo de origem (Anexo I, p. 48-51) . Já o TRE-RS, cujos processos juntados às peças 85-86, não contêm as atribuições do cargo de destino, [apresentam], no entanto, parecer elaborado por aquele Tribunal, contendo a verificação quanto à compatibilidade entre as atribuições do cargo ocupado pelos requisitados em seu órgão de origem e as atribuições dos cargos de destino (Anexo I, p. 53-56) . 
A partir da peça 87 até a peça 93 (Anexo I, p. 54-55) , houve um aprimoramento dos processos de requisição do TRE-RS, [no qual] os processos passaram a conter também as informações relativas às atribuições dos cargos de destino dos servidores requisitados, constando na elaboração do parecer, inclusive, tópico dedicado às determinações oriundas desta Corte de Contas, dentre outras informações, a exemplo do que se verifica na peça 87, p. 17, 57, 113, 160 e 202-203.
Também em relação ao TRE-AP foram verificados aprimoramentos, conforme já mencionado, uma vez que foram encontrados, em alguns processos, certidão contendo as atribuições a serem exercidas pelo servidor requisitado na zona eleitoral.
Relativamente ao TRE-RR, em alguns processos de requisição não foram encontradas informações concernentes às atribuições dos servidores requisitados no cargo de origem.
No que diz respeito ao TRE-BA, em alguns processos não foram encontradas as atribuições a serem desempenhadas no serviço eleitoral. Ademais, a descrição das atribuições dos servidores no cargo de origem ou as desempenhadas no serviço eleitoral eram genéricas, demonstrando a necessidade de aprimoramento do processo de requisição de servidores naquele Tribunal (Anexo I, p. 56-59) .
No que se refere ao TRE-CE, em alguns processos de requisição também não foram encontradas as atribuições do cargo de origem e/ou de destino (Anexo I, p. 62-64) . 
Quanto ao TRE-PE, em alguns dos processos as atribuições do servidor no cargo de destino são genéricas ou não foram encontradas. (Anexo I, p. 64-66) .
Relativamente ao TRE-MA, em que pese o Acórdão 2564/2018-TCU-Plenário (Min Relator Vital do Rêgo) , ter considerado cumpridas as determinações constantes dos itens 9.1.1, 9.1.2, 9.1.4, 9.1.5 e 9.1.6 do Acórdão 199/2011-TCU-Plenário, entende-se que as informações constantes dos processos de requisição, no que diz respeito às atribuições do cargo de origem e do cargo de destino dos servidores requisitados, são genéricas ou não foram encontradas. Desse modo, da forma em que se encontram, não atendem integralmente à determinação constante do item 9.1.2 do Acórdão 199/2011-TCU-Plenário (Anexo I, p. 66-68) .
No que diz respeito ao TRE-MG, em alguns processos não foram encontradas informações quanto às atribuições dos servidores requisitados no cargo de destino (Anexo I, 68-70) . O mesmo ocorre no TRE-RN (Anexo I, p. 85-87) .
Quanto ao TRE-PR, em alguns processos, informações concernentes às atribuições dos servidores requisitados no cargo de destino são genéricas. O mesmo ocorre com Santa Catarina (Anexo I, p. 70-71) .
Relativamente ao TRE-RO, em alguns processos as informações concernentes às atribuições dos servidores requisitados no cargo de destino são genéricas ou não foram localizadas (Anexo I, 74-76) .
No que diz respeito ao TRE-AL, apenas um processo de requisição traz as atribuições do servidor requisitado no cargo de origem. Ademais, informações concernentes às atribuições dos servidores requisitados no cargo de destino são genéricas (Anexo I, p. 80-82) .
Quanto ao TRE-GO, a fim de corroborar os esclarecimentos acima prestados, foram acostados aos autos cinquenta processos administrativos, sendo cinco para cada ano, no período de 2011 a 2020, dos quais foram selecionados para exame os cinco de 2017 e os cinco de 2020, tendo sido verificado que as informações concernentes às atribuições dos servidores requisitados no cargo de destino são genéricas ou não foram localizadas (Anexo I, p. 82-85) .
No que se refere ao TRE-PI, a fim de comprovar os esclarecimentos prestados, acostou aos autos os processos administrativos de requisição de servidores de peça 211, p. 65-1139, dos quais selecionou-se os dez primeiros como amostra, tendo sido verificado que não foram localizadas as informações concernentes às atribuições dos servidores requisitados no cargo de destino.
Relativamente ao TRE-PA, apenas dois processos de requisição trazem as atribuições do servidor requisitado no cargo de destino, sendo que, em um deles, constam apenas informações genéricas. Aquele Tribunal também acostou aos autos pedidos de prorrogação de requisições de servidores públicos realizadas preteritamente, os quais foram saneados paulatinamente (peça 149, p. 501-763) . No entanto, por se estar examinando as medidas adotadas para fazer constar dos processos de requisição a relação entre as atividades desenvolvidas pelo servidor requisitado em seu órgão de origem e aquelas a serem desempenhadas no serviço eleitoral, deixa-se de tecer comentários sobre a matéria.
No que diz respeito ao TRE-RJ, em dois processos não foram encontradas informações quanto às atribuições dos servidores requisitados no cargo de destino, e, em um, não foram encontradas informações quanto as atribuições dos servidores requisitados no cargo de origem (Anexo I, p. 94-96) .
Relativamente ao TRE-SP, foram acostados aos autos formulários de requisição de servidores (peça 151, p. 1602-1702) , dos quais foram examinados os seis primeiros, onde constam processos de 2015, 2016 e 2017, e os oito últimos que correspondem ao ano de 2020. Da análise dos formulários, constatou-se que, em alguns deles, não foram encontradas nos autos informações quanto às atribuições do cargo no órgão de destino (Anexo I, p. 95-100) .
Quanto ao TRE-TO, os processos administrativos, a partir de 2017, sendo cinco por ano (peças 166 a 179) , foram examinados os onze primeiros, [nos quais] constam processos de 2017 a 2020. Da análise dos processos, constatou-se que, em alguns deles, não foram encontradas nos autos informações quanto às atribuições do cargo no órgão de destino e/ou do cargo de origem (Anexo I, p. 104-108) .
No que se refere ao TRE-MT, em um processo não foram encontradas nos autos informações quanto às atribuições do cargo no órgão de destino e em dois processos essas informações são genéricas (Anexo I, p.108-111) .
No que diz respeito ao TRE-PB, não foram encontradas nos autos informações quanto às atribuições do cargo no órgão de destino (Anexo I, p.111-114) .
Relativamente ao TRE-AM, em apenas um dos processos não foram encontradas nos autos informações quanto às atribuições do cargo no órgão de destino (Anexo I, p. 115-116) .
O TRE-AC encaminhou a este Tribunal apenas um formulário contendo um check list, no qual é checada a existência, no processo de requisição, de Certidão/Declaração do titular da unidade em que irá trabalhar descrevendo as atividades a serem desenvolvidas pelo servidor e que as suas atribuições no órgão de origem são compatíveis com as que irá desenvolver na Justiça Eleitoral (Anexo I, p. 116-118) .
Embora tenham sido identificados processos com ausência informações quanto às atribuições dos servidores requisitados no cargo de origem e/ou destino, ou com informações genéricas, é válido destacar que todos os Tribunais Regionais Eleitorais realizam análise da correlação das atribuições do cargo de origem com as do cargo de destino, demonstrando que envidaram esforços a fim de dar cumprimento à determinação exarada por esta Corte de Contas, restando apenas alguns poucos ajustes para que se considere a determinação integralmente comprida, quanto a este ponto, bastando elencar, detalhadamente, nos processos de requisição de servidores, as atribuições do cargo de origem e de destino.
Neste aspecto, entende-se que o Tribunal Regional do Mato Grosso do Sul é o que melhor espelha o cumprimento da determinação exarada por esta Corte de Contas, pelo detalhamento das informações relativas às atribuições do cargo e as desenvolvidas no cargo de destino constantes do documento intitulado Formalização de Requisição de Servidor - Cartórios Eleitorais, bem como pela análise realizada em pareceres constantes dos processos, os quais elencam as aludidas atividades, a fim de determinar a sua compatibilidade ou não. 
Com isso, no que diz respeito à existência de relação entre as atividades desenvolvidas pelo servidor requisitado em seu órgão de origem e aquelas a serem desempenhadas no serviço eleitoral, considera-se, o item em cumprimento pelos Tribunais Regionais Eleitorais do Acre, Alagoas, Amazonas, Bahia, Ceará, Goiás, Paraíba, Paraná, Pernambuco, Maranhão, Mato Grosso, Minas Gerais, Pará, Piauí, Rio de Janeiro, Rio Grande do Norte, Rondônia, Roraima, Santa Catarina, São Paulo, Sergipe e Tocantins.
Considera-se cumprido o item, na parte acima mencionada, pelos Tribunais Regionais Eleitorais do Amapá, Espírito Santo, Distrito Federal, Mato Grosso do Sul, e Rio Grande do Sul.
III - Planilhas eletrônicas de dados de pessoal da Justiça Eleitoral, fornecida pelos Tribunais Regionais Eleitorais.
Conforme já mencionado, no monitoramento anterior foi utilizada planilha eletrônica disponibilizada pela Sefip, a qual foi elaborada objetivando identificar servidores requisitados pelos TREs cujos cargos por eles ocupados nos órgãos de origem não se compatibilizavam com as atividades a serem desempenhadas na Justiça Eleitoral, tendo sido identificada a existência, em 2015 (ano de extração dos dados constantes da planilha) , de 462 servidores requisitados, distribuídos em dois terços dos TREs, cujas atribuições dos cargos em seus órgãos de origem não guardavam relação com as atividades a serem desempenhadas no órgão requisitante.
Desse modo, a fim de complementar as informações acima e obter informações atualizadas, solicitou-se também ao TSE, por meio de mensagem eletrônica (peça 216) , informações quanto aos servidores requisitados pelo Tribunais Regionais Eleitorais, tendo sido encaminhada pela equipe de monitoramento uma planilha eletrônica, na qual seriam preenchidas as informações quanto aos referidos servidores. 
O TSE, por sua vez, enviou as aludidas planilhas aos Tribunais Regionais Eleitorais, os quais encaminharam as mencionadas planilhas preenchidas com as informações solicitadas, as quais passou-se a analisar, com o objetivo de identificar a existência de servidores requisitados pelos TREs cujos cargos por eles ocupados nos órgãos de origem não se compatibilizavam com as atividades a serem desempenhadas na Justiça Eleitoral (Peça 214, item não digitalizável) .
No entanto, nos campos destinados a inserção das informações relativas à natureza das atribuições ou das atividades desenvolvidas no cargo de origem e de destino, a quase totalidade dos Tribunais Eleitorais se limitou a informar que se tratava de atividades administrativas, sem que constasse o detalhamento necessário para que se pudesse identificar a existência de servidores requisitados pelos TREs cujos cargos por eles ocupados nos órgãos de origem não se compatibilizavam com as atividades a serem desempenhadas na Justiça Eleitoral, o que inviabilizou a análise da forma como se pretendeu realizar.
Nesse contexto, a título de exemplo, o TRE-PB não apresentou, dentre outras, informações quanto às atribuições dos servidores requisitados no cargo de origem, tampouco quanto à realização das análises da correlação de atividades desenvolvidas pelo servidor no órgão de origem e das atividades serem desenvolvidas no serviço eleitoral, observando, inclusive, o caráter administrativo das atribuições do cargo de origem.
Como exceção, apenas o TRE-AM apresentou informações detalhadas a respeito da natureza das atribuições ou das atividades desenvolvidas no cargo de origem. 
2.2.  Itens 9.2 do Acórdão 199/2011-TCU-Plenário e 9.2 do Acórdão 2617/2016-TCU-Plenário
'abstenha-se de requisitar servidores para a limpeza de zonas eleitorais do interior e da capital'
'finalize, no prazo máximo de 90 (noventa) , as providências necessárias para se proceder ao desligamento - e à consequente devolução, a seus respectivos órgãos de origem - dos servidores que ainda se encontram requisitados para a realização de serviços de limpeza de zonas eleitorais do interior e da capital'
SITUAÇÃO ENCONTRADA
Por intermédio do item 9.2 do Acórdão 199/2011-TCU-Plenário (relator Ministro Marcos Bemquerer Costa) , no âmbito do TC Processo 014.770/2009-9 (Relatório de Auditoria) , foi determinado ao Tribunal Regional Eleitoral de São Paulo - TRE/SP que se abstivesse de requisitar servidores para a limpeza de zonas eleitorais do interior e da capital.
Consoante relatório de monitoramento (peça 4, p. 16-17) a referida determinação foi considerada não cumprida ante a existência de servidores requisitados remanescentes para realização de serviços de limpeza de zonas eleitorais do interior e da capital.
Dessa forma, a equipe de fiscalização propugnou pela determinação ao TRE-SP para que finalizasse, no prazo máximo de noventa dias, 'as providências necessárias para se proceder ao desligamento e à consequente devolução, a seus respectivos órgãos de origem, dos servidores que ainda se encontram requisitados para a realização de serviços de limpeza de zonas eleitorais do interior e da capital' (peça 4, p. 17) . 
Por meio do item 9.2 do Acórdão 2617/2016-TCU-Plenário (relator Marcos Bemquerer Costa) a citada proposição foi acatada, e com isso foi determinado ao TRE/SP que finalizasse, no prazo de noventa dias, 'as providências necessárias para se proceder ao desligamento - e à consequente devolução, a seus respectivos órgãos de origem - dos servidores que ainda se encontram requisitados para a realização de serviços de limpeza de zonas eleitorais do interior e da capital' (peça 3, p. 20) .
O TRE/SP foi comunicado do teor do Acórdão 2617/2016-TCU-Plenário por intermédio do Ofício 0640/2016-TCU/SecexAdministração, de 8/11/2016, peça 14, p. 1-3.
Em resposta à referida comunicação, o citado tribunal eleitoral, por meio do Ofício TRE/SP 3.496, datado de 19/12/2016, informou que determinou o 'desligamento dos servidores requisitados para a realização de serviços de limpeza de zonas eleitorais do interior e da capital e a consequente devolução a seus respectivos órgãos de origem, após o gozo da integralidade das horas credoras adquiridas neste Tribunal' (peça 14, p. 5) .
Em instrução e pronunciamento da unidade de peças 17 e 18, esta unidade técnica concluiu pela realização de diligência junto à Diretoria-Geral do TRE/SP sobre os seguintes pontos:
'9.26) à Diretoria-Geral do Tribunal Regional Eleitoral de São Paulo: 
a) esclarecimentos: 
a.1) sobre o cumprimento do subitem 9.2 do Acórdão 199/2011-TCU-Plenário; 
a.2) sobre o cumprimento do subitem 9.2 do Acórdão 2617/2016-TCU-Plenário; 
a.3) sobre o cumprimento do subitem 9.1.1 do Acórdão 199/2011-TCU-Plenário (com a redação alterada pelo subitem 9.2 do Acórdão 1551/2012-TCU-Plenário) ; 
a.4) sobre o cumprimento do subitem 9.1.2 do Acórdão 199/2011-TCU-Plenário; 
a.5) em caso negativo, sobre os motivos para o descumprimento de qualquer uma dessas determinações; 
b) cópia: 
b.1) dos processos (se existirem) de contratação de agentes terceirizados para a execução de serviços de limpeza nas zonas eleitorais do interior e da capital; 
b) em caso de cumprimento do subitem 9.1.2 do Acórdão 199/2011-TCU-Plenário, de processos - que a própria UJ selecionará por ano de requisição e em quantidade total não inferior a cinco nem superior a dez - hábeis a espelhar a alegada situação;'
 (...) 
Acerca do cumprimento do subitem 9.2 do Acórdão 199/2011-TCU-Plenário foi informado que: (peça 151, p. 1) :
'O Tribunal Regional Eleitoral de São Paulo, por meio do Ofício-Circular TRE/SP n. 3.715 de 26/7/2011, solicitou aos magistrados que empreendessem esforços junto às Municipalidades no sentido de que assumissem os serviços de limpeza nos cartórios mediante convênio de cooperação, em razão da vedação contida no Acórdão TCU n. 199/2011. Desde então, todos os pedidos de requisição de servidor cujas atribuições do cargo guardam similaridade com as de um servente não foram mais acolhidos por este Tribunal. O cumprimento da referida decisão foi comunicado a esse Tribunal de Contas por meio do Ofício TRE/SP n. 1.404/2011.'
No que se refere ao cumprimento do subitem 9.2 do Acórdão 2617/2016-TCU-Plenário salientou-se que (peça 151, p.1) :
'Por decisão da Presidência deste Tribunal, datada de 1º/12/2016, foi determinada a devolução ao órgão de origem, após a fruição da totalidade das horas credoras, das servidoras remanescentes que ainda executavam serviços de limpeza nos cartórios eleitorais (Lucia Rosalina Varsoni Fernandes, lotada na 122ª ZE - São João da Boa Vista; Maria Luiza da Silva, lotada na 297ª ZE - Lins; Aparecida Maria Fereira Aulisio, lotada na 300ª ZE - Bauru; Conceição Aparecida Alves Timpano, lotada na 300ª ZE - Bauru; Eliana Ferreira Barros, lotada na 406ª ZE - Praia Grande e Ana Aparecida Pedroso Moreira, lotada na 414ª ZE - São Bernardo do Campo; além de 2 servidores municipais requisitados sem vínculo com a administração pública, em contrariedade ao artigo 2º da Resolução TSE nº 23.484/2016 (Paulo Cesar de Oliveira, lotado na 54ª ZE - Itapira e Yeda Barbosa da Fonte, lotada na 115ª ZE - Santa Isabel) , comunicada a essa Corte de Contas por meio do Ofício TRE/SP n. 3.496/2016.'
Sem embargo, registrou-se no levantamento realizado por aquele tribunal que 'permaneceram 44 servidores que, não obstante tenham em seu cargo atribuições relacionadas à limpeza, não executam tais atividades nos cartórios eleitorais, possuindo grau de escolaridade de nível médio a superior e realizando atividades administrativas' (peça 151, p. 2) .
A unidade diligenciada aduziu, ainda, que foi realizada pesquisa junto a todos os cartórios eleitorais, 'sendo desligados todos os ocupantes de cargos cujas atribuições nos órgãos de origem eram exclusivamente de limpeza, que exerciam funções semelhantes nas serventias, bem como aqueles que não comprovaram grau de instrução correspondente ao nível médio' e que 'no entanto, as referidas requisições serão submetidas novamente à análise da Presidência deste Regional' (peça 151, p. 2-3) .
Quanto ao item b.1 da diligência, esclareceu 'a existência de contratação de empresas para a prestação dos serviços de limpeza destinados às zonas eleitorais da capital' e, com relação às zonas eleitorais do interior, ressaltou 'a ocorrência de contratações temporárias, especialmente nos períodos de revisão do eleitorado no município' (peça 151, p. 3) .
O TRE/SP destacou, na oportunidade, que a limpeza nos cartórios do interior é feita pela 'formalização de convênio de cooperação entre o Município e a União (Justiça Eleitoral) , cuja minuta padrão prevê o ônus para o ente municipal ('2.1.3. Prestar serviços de limpeza do imóvel disponibilizado ou locado, em periodicidade a ser definida segundo a estrita necessidade do Cartório') ' (peça 151, p. 3) .
Ressaltou, ainda, a 'existência de três contratações ocorridas de forma emergencial neste exercício, em razão das Eleições 2020, por questão de higiene e saúde dos ocupantes do imóvel, para inibir o contágio pelo novo coronavírus (Covid-19) , constatada a impossibilidade de colaboração do Poder Executivo Municipal' (peça 151, p. 3) .
[O TRE/SP] (...) encaminhou anexo contendo, em ordem cronológica, todas as contratações para prestação dos serviços de limpeza destinados às zonas realizadas por aquele Regional, acompanhada dos contratos e respectivos editais, incluindo - ao final - tabela expositiva contendo a relação de todos os contratos de prestação de serviços de limpeza ou equivalentes realizados (peça 151, p. 3 e 5-1600) .
ANÁLISE
Considerando as informações prestadas pelo TRE/SP, observou-se avanços ao longo dos anos na devolução de servidores a seus respectivos órgãos de origem, que ainda se encontravam requisitados para a realização de serviços de limpeza de zonas eleitorais do interior e da capital.
Corrobora esse entendimento a realização de contratações para a prestação dos serviços de limpeza destinados às zonas realizadas por aquele Regional desde 2004, com vistas a substituir os servidores requisitados nos referidos serviços, conforme documentação comprobatória juntada na peça 151, p. 3 e 5-1600.
Contudo, chama a atenção a afirmação de que 'permaneceram 44 servidores que, não obstante tenham em seu cargo atribuições relacionadas à limpeza, não executam tais atividades nos cartórios eleitorais, possuindo grau de escolaridade de nível médio a superior e realizando atividades administrativas', peça 151, p. 2.
De fato, em exame da planilha eletrônica relativa aos servidores requisitados no âmbito do TRE/SP, verificou-se a existência de servidores com cargos de origem relacionados à limpeza, manutenção ou serviços gerais que foram realocados para a realização de atividades administrativas (peça 214, item não digitalizável) .
Consoante a referida planilha eletrônica, depreende-se que, no processo de realocação dos servidores requisitados para o desempenho de atividades administrativas no TRE/SP, parte dos citados servidores já desempenhavam atividades administrativas no órgão de origem, o que em tese atenderia ao art. 5º, caput, e § 1º, da  Resolução - TSE 23.523/2017, que cuida da obrigatoriedade da análise da correlação das atividades pelos TREs  nos processos de requisição de servidores (peça 214, item não digitalizável) .
Contudo, como não se pode aferir que todos os servidores se encontram na mesma situação, impõe-se que seja determinado ao TRE/SP que regularize, se ainda não o fez, essa questão, dado que, como já informado pela própria UJ, 'as referidas requisições serão submetidas novamente à análise da Presidência deste Regional', peça 151, p. 2-3.
Dessa forma, considerando a existência de servidores requisitados para a realização de serviços de limpeza que foram realocados para atividades administrativas sem comprovação de correlação de atividades com o órgão de origem, salutar a realização de determinação para que o TRE/SP finalize a análise informada da situação dos servidores requisitados para a realização de serviços de limpeza de zonas eleitorais do interior e da capital que foram realocados e proceda a devolução ao órgão de origem nos casos em desacordo com o art. 5º, caput, e § 1º, da Resolução - TSE 23.523/2017. 
Dessa forma, impõe-se afirmar que as determinações constantes nos itens 9.2 do Acórdão 199/2011-TCU-Plenário e 9.2 do Acórdão 2617/2016-TCU-Plenário, considerando as informações carreadas em resposta à diligência efetuada, encontra-se ainda em cumprimento.
2.3.  Item 9.2 do Acórdão 1229/2014-TCU-Plenário
'determinar à Secretaria de Controle Interno do Tribunal Superior Eleitoral - TSE e aosTREs que façam constar dos processos de contas relativos ao exercício de 2014 informações sobre o cumprimento das determinações contidas no Acórdão n. 199/2011 e na decisão da Corregedora Geral de Justiça Eleitoral no Procedimento Administrativo n. 15.279/2012-TSE'
SITUAÇÃO ENCONTRADA
Por intermédio do item 9.2 do Acórdão 1229/2014-TCU-Plenário (relator Ministro Marcos Bemquerer Costa) , no âmbito do TC Processo 014.770/2009-9 (Relatório de Auditoria) , foi determinado à Secretaria de Controle Interno do Tribunal Superior Eleitoral - TSE e aos TREs que fizessem constar dos processos de contas relativos ao exercício de 2014 informações sobre o cumprimento das determinações contidas no Acórdão 199/2011 e na decisão da Corregedora Geral de Justiça Eleitoral no Procedimento Administrativo 15.279/2012-TSE.
No Relatório de Monitoramento anterior (peça 4, p. 21-22) constatou-se que oito TREs (Acre, Bahia, Distrito Federal, Goiás, Mato Grosso, Mato Grosso do Sul, Pará e Rio Grande do Norte) não consignaram qualquer informação nos relatórios de gestão e auditoria de gestão referentes ao exercício de 2014 acerca do cumprimento das determinações contidas no Acórdão 199/2011-TCU-Plenário e na decisão da Corregedora-Geral de Justiça Eleitoral no Procedimento Administrativo 15.279/2012-TSE, conforme determinação deste Tribunal. 
Da mesma forma verificou-se que os conteúdos registrados pelos TREs do Ceará, Espírito Santo, Maranhão e Rondônia eram inócuos e, por conseguinte, em nada contribuíram para a avaliação quanto ao cumprimento das determinações contidas no Acórdão 199/2011-TCU-Plenário (peça 4, p, 22) . 
Restou concluído, portanto, que doze TREs não cumpriram expressamente a aludida determinação. A despeito disso, nenhuma medida adicional fez-se necessária, 'em virtude das ações já formuladas na 'proposta de plano para a realização de futuras fiscalizações sobre requisição de pessoal na Justiça Eleitoral', constante do Anexo IV deste relatório (peça 4, p 22 e 44-46) '. 
Por meio do item 9.2 do Acórdão 2617/2016-TCU-Plenário (relator Marcos Bemquerer Costa) assim ficou estabelecido o grau de cumprimento ao item 9.2 do Acórdão 1229/2014-TCU-Plenário (peça 3, p. 27-28) :
'9.1. considerar:
9.1.1 cumpridas as seguintes determinações:
9.1.1.1 do subitem 9.2 do Acórdão 1229/2014-TCU-Plenário, em relação aos Tribunais Regionais Eleitorais de Alagoas, Amazonas, Amapá, Minas Gerais, Paraíba, Paraná, Pernambuco, Piauí, Rio de Janeiro, Rio Grande do Sul, Roraima, Santa Catarina, São Paulo, Sergipe e Tocantins;
 (...) 
9.1.2 não cumpridas as seguintes determinações:
 (...) 
9.1.2.2 do subitem 9.2 do Acórdão 1229/2014-TCU-Plenário, no que diz respeito aos Tribunais Regionais Eleitorais do Acre, Bahia, Ceará, Distrito Federal, Espírito Santo, Goiás, Maranhão, Mato Grosso, Mato Grosso do Sul, Pará, Rio Grande do Norte e Rondônia;'
Apesar da não referência ao TSE no Acórdão 2617/2016-TCU-Plenário, cabe o registro que o monitoramento anterior considerou como cumprida relativamente à determinação em comento pela Corte Eleitoral Superior (peça 4, p. 22) .
Após a notificação do Acórdão 2617/2016-TCU-Plenário houve manifestação sobre a matéria por parte dos tribunais regionais eleitorais do Acre, Ceará, Distrito federal, Espírito Santo, Mato Grosso e Pará.
O TRE/AC informou que 'Segundo dados da Seção de Controle Interno do TRE/AC, foram encaminhadas ao TCU informações sobre esta temática nos Relatórios de Gestão, referentes aos exercícios de 2011 e 2012, bem como comunicação quanto ao cumprimento de todas as determinações da CGE'. Na oportunidade, o referido tribunal regional transcreveu uma análise crítica sobre o assunto no Relatório de Gestão de 2014 acerca da situação dos requisitados (peça 5. p. 6-7) .
Por seu turno o TRE/CE salientou que 'aludida informação deixou de constar do processo de tomada de contas relativo ao exercício de 2014. mas será repassada por ocasião da tomada de contas a ser apresentada este ano (2018) , relativamente ao exercício de 2017'. Tal situação se efetivou nas contas de 2017 da UJ, no âmbito do TC Processo 031.713/2018-1, peça 1, p. 152.
Já o TRE/DF esclareceu que 'nos anos de 2013 e 2014 este Tribunal Regional Eleitoral do Distrito Federal não foi selecionado dentre as unidades prestadoras de contas cujos responsáveis tiveram as contas julgadas, restando prejudicado o acolhimento da referida recomendação exarada por essa e. Corte de Contas' (peça 8, p. 1) . 
Na oportunidade o TRE/DF informou que apresentou nas contas do exercício de 2015 o 'diagnóstico da situação atual dos servidores requisitados lotados tanto nos cartórios eleitorais do Distrito Federal quanto na Secretaria desta Corte Eleitoral'.  Essa informação se concretizou no TC Processo 029.728/2016-9, p. 5, p. 38-49.
O TRE/ES salientou que foram apresentadas informações, em seus anexos I a IV, acerca das determinações trazidas no subitem 9.1 do Acórdão 1229/2014-TCU-Plenário. Foi também informado que as requisições de pessoal por parte deste Tribunal 'atendem os ditames legais e as determinações do Tribunal de Contas da União, sendo também dito que este Órgão deixou de apresentar plano de ação visto não possuir servidores requisitados em situação irregular' (peça 9, p. 6-9) . O ofício referenciado consta na peça 43, p. 17-23 do TC Processo 014.541/2016-5. 
No que se refere ao TRE/MT foi registrado que 'as informações a que se refere o mencionado Acórdão serão encaminhadas a essa Corte de Contas por intermédio do Relatório de Gestão integrante do processo de Prestação de Contas do exercício de 2016' - peça 11. Em consulta ao Relatório de Gestão de 2016 da UJ verificou-se que a informação consta na página 191.
ANÁLISE
Da análise das informações prestadas por alguns tribunais regionais, após a notificação do Acórdão 2617/2016-TCU-Plenário, verificou-se que as mencionadas informações não têm o condão de alterar o referido decisum ante a fixação temporal do atendimento da determinação, a qual deveria ser observada nos processos de contas do exercício de 2014.
Não obstante, não nos parece necessária nenhuma medida adicional sobre a questão, [pois] a determinação constante no item 9.2 do Acórdão 1229/2014-TCU-Plenário possui apenas a função complementar de acompanhamento das demais determinações analisadas nos demais tópicos do presente relatório de monitoramento. 
Ademais, em que pese os Tribunais Eleitorais não terem cumprido a determinação na prestação de contas do exercício de 2014, observa-se que a determinação foi cumprida, ainda que intempestivamente.
2.4. Subitem 9.1.1. do Acórdão 199/2011-TCU-Plenário, alterado pelo Acórdão 1551/2012-TCU-Plenário, e item 9.1 do Acórdão 1229/2014-TCU-Plenário
'encaminhem a este TCU, no prazo máximo de 60 (sessenta) dias, plano de ação que contemple a devolução aos órgãos de origem dos servidores cujas requisições contrariem os arts. 2º, 3º, e 4º da Lei n. 6.999/1982 e o art. 6º, § 2º, da Resolução/TSE n. 23.255/2010'
'determinar aos Tribunais Regionais Eleitorais do Espírito Santo, Mato Grosso do Sul e Roraima que, no prazo máximo de 30 (trinta) dias, a contar da ciência desta deliberação, encaminhe plano de ação que contemple a devolução aos órgãos de origem dos servidores cujas requisições contrariem os arts. 2º, 3º, e 4º da Lei 6.999/1982, bem como a adequação do percentual de serventuários requisitados ou cedidos de outros órgãos às disposições do art. 3º da Resolução do Conselho Nacional de Justiça n. 88/2009, alertando os responsáveis sobre a possibilidade de aplicação da penalidade prevista no art. 58, inciso VII e § 1º, da Lei  8.443/1992 c/c o art. 268, incisos VII e VIII e § 3º, do RI/TCU'
SITUAÇÃO ENCONTRADA
Diante das informações constantes nos autos, a equipe de fiscalização do monitoramento anterior chegou às seguintes conclusões acerca da execução dos planos de ação para a devolução aos órgãos de origem dos servidores cujas requisições contrariem os arts. 2º, 3º, e 4º da Lei n. 6.999/1982, bem como com o art. 6º, § 2º, da Resolução - TSE 23.255/2010 (peça 4, p. 24) :
a) os TREs Ceará, Maranhão e Pernambuco nada mencionaram acerca das providências adotadas para proceder à execução das ações previstas em seus planos; 
b) os TREs Acre, Distrito Federal, Goiás, Minas Gerais, Piauí, Rio de Janeiro, Rondônia, Roraima e São Paulo informaram que a execução de seus planos de ação ainda se encontra em andamento; e 
c) os TREs Alagoas, Amazonas e Bahia comunicaram terem executado integralmente seus planos de ação e não possuírem mais servidores requisitados em desacordo com a legislação de regência. 
Nesse sentido o Acórdão 2617/2016-TCU-Plenário assim decidiu (peça 3 - p. 27-29) :
'9.1. considerar:	
9.1.1 cumpridas as seguintes determinações:
 (...) 9.1.1.2 das ações estabelecidas nos planos de ação encaminhados pelos TREs, atinente aosubitem 9.1.1 do Acórdão 199/2011-TCU-Plenário, bem como ao item 9.1 do Acórdão 1229/2014-TCU-Plenário, relativamente aos Tribunais Regionais Eleitorais de Alagoas, Amazonas e Bahia;
 (...) 
9.1.2 não cumpridas as seguintes determinações:
 (...) 
9.1.2.3 das ações estabelecidas nos planos de ação encaminhados pelos TREs, no que concerneao subitem 9.1.1 do Acórdão 199/2011-TCU-Plenário, bem como ao item 9.1 do Acórdão 1229/2014-TCU-Plenário, em relação aos Tribunais Regionais Eleitorais do Ceará, Maranhão e Pernambuco;
 (...) 
9.1.4 em cumprimento as seguintes determinações:
 (...) 
9.1.4.2 das ações estabelecidas nos planos de ação encaminhados pelos TREs, em atendimentoao subitem 9.1.1 do Acórdão 199/2011-TCU-Plenário, bem como ao item 9.1 do Acórdão 1229/2014-TCU-Plenário, no que atine aos Tribunais Regionais Eleitorais do Acre, Distrito Federal, Goiás, Minas Gerais, Piauí, Rio de Janeiro, Rondônia, Roraima e São Paulo;
Diante desse cenário a SecexAdmin, em instrução e pronunciamento da unidade de peças 17 e 18, em fase saneadora do presente monitoramento, concluiu pela realização de diligências junto aos tribunais relacionados nos subitens 9.1.2.3 e 9.1.4.2 do Acórdão 2617/2016-TCU-Plenário, com vistas a obter esclarecimentos acerca do cumprimento do subitem 9.1.1 do Acórdão 199/2011-TCU-Plenário (com a redação alterada pelo subitem 9.2 do Acórdão 1551/2012-TCU-Plenário) .
Cabe esclarecer, por oportuno, que a determinação constante item 9.1 do Acórdão 1229/2014-TCU-Plenário, que envolve os tribunais eleitorais de  Espírito Santo, Mato Grosso do Sul e Roraima é decorrente de monitoramento ocorrido no âmbito do TC Processo 014.770/2009-9.
ANÁLISE
Cabe, inicialmente, trazer à baila o que dispõe os artigos 2º, 3º, e 4º da Lei 6.999/1982, in verbis:
'Art. 2º - As requisições para os Cartórios Eleitorais deverão recair em servidor lotado na área de jurisdição do respectivo Juízo Eleitoral, salvo em casos especiais, a critério do Tribunal Superior Eleitoral.
§ 1º - As requisições serão feitas pelo prazo de 1 (um) ano, prorrogável, e não excederão a 1 (um) servidor por 10.000 (dez mil) ou fração superior a 5.000 (cinco mil) eleitores inscritos na Zona Eleitoral.
§ 2º - Independentemente da proporção prevista no parágrafo anterior, admitir-se-á a requisição de 1 (um) servidor.
Art. 3º - No caso de acúmulo ocasional de serviço na Zona Eleitoral e observado o disposto no art. 2º e seus parágrafos desta Lei, poderão ser requisitados outros servidores pelo prazo máximo e improrrogável de 6 (seis) meses.
§ 1º - Os limites estabelecidos nos parágrafos do artigo anterior só poderão ser excedidos em casos excepcionais, a juízo do Tribunal Superior Eleitoral.
§ 2º - Esgotado o prazo de 6 (seis) meses, o servidor será desligado automaticamente da Justiça Eleitoral, retomando a sua repartição de origem.
§ 3º - Na hipótese prevista neste artigo, somente após decorrido 1 (um) ano poderá haver nova requisição do mesmo servidor.
Art. 4º - Exceto no caso de nomeação para cargo em comissão, as requisições para as Secretarias dos Tribunais Eleitorais, serão feitas por prazo certo, não excedente de 1 (um) ano.
Parágrafo único - Esgotado o prazo fixado neste artigo, proceder-se-á na forma dos §§ 2º e 3º do artigo anterior.'
Já o art. 6º, § 2º, da Resolução - TSE 23.255/2010, vigente à época do Acórdão 1551/2012-TCU-Plenário, assim estabelecia:
'Art. 6º Compete aos tribunais regionais eleitorais requisitar servidores lotados no âmbito de sua jurisdição para auxiliarem os cartórios das zonas eleitorais, observada a correlação entre as atividades desenvolvidas pelo servidor no órgão de origem e aquelas a serem desenvolvidas no serviço eleitoral.
 (...) 
§ 2º As requisições são feitas pelo prazo de um ano, podendo ser prorrogadas a critério dos tribunais regionais, mediante avaliação anual de necessidades, caso a caso.'
A Resolução - TSE 23.255/2010 foi revogada pela Resolução - TSE 23.484/2016, que assim disciplinava a matéria:
'Art. 5° Compete aos tribunais regionais eleitorais requisitar servidores lotados no âmbito de sua jurisdição para auxiliar os cartórios das zonas eleitorais, observada a correlação entre as atividades desenvolvidas pelo servidor no órgão de origem e aquelas a serem desenvolvidas no serviço eleitoral.
 (...) 
§ 4° A requisição será feita pelo prazo de um ano, prorrogável por mais 4 (quatro) períodos de um ano, a critério do tribunal regional eleitoral, mediante avaliação anual de necessidades, contada a partir do término do primeiro ato requisitório.
§ 5º Os prazos de requisição dos servidores atualmente à disposição dos cartórios das zonas eleitorais consideram-se iniciados na data da publicação desta resolução.'
A Resolução TSE 23.523/2017, por seu turno, revogou a Resolução TSE 23.484/2016, e assim trata os prazos de requisição de servidores na Justiça Eleitoral, in verbis:
'Art. 6º A requisição será feita pelo prazo de 1 (um) ano, prorrogável por mais 4 (quatro) períodos de 1 (um) ano, a critério do tribunal regional eleitoral, mediante avaliação anual de necessidades, contada a partir do término do primeiro ato requisitório.
§ 1º Os prazos de requisição dos servidores atualmente à disposição dos cartórios das zonas eleitorais consideram-se iniciados em 4 de julho de 2016, data da publicação da Resolução-TSE nº 23.484/2016.'
Baseado nesse arcabouço normativo, o quadro demonstrativo do Anexo II relaciona as sínteses das respostas das diligências efetuadas referenciadas no parágrafo 127 do presente relatório e a análise correspondente. 
Importante esclarecer, para fins da análise efetuada, que a existência de plano de ação que contemplasse a devolução aos órgãos de origem dos servidores cujas requisições contrariassem a Lei 6.999/1982 ou a Resolução/TSE 23.255/2010 só caberia, por motivos óbvios, nos casos em que os tribunais possuíssem servidores requisitados nessa situação.
Com base na análise empreendida, baseada nas informações declaradas pelos tribunais regionais do Acre, Ceará, Distrito Federal, Goiás, Maranhão, Minas Gerais, Pernambuco, Piauí, Rio de Janeiro, Rondônia, Roraima e São Paulo, verificou-se que as referidas cortes eleitorais remanescentes cumpriram a determinação contida no subitem 9.1.1. do Acórdão 199/2011-TCU-Plenário, alterado pelo Acórdão 1551/2012-TCU-Plenário.
2.5. Subitem 9.1.6 do Acórdão 199/2011-TCU-Plenário acrescentado pelo Acórdão 1.551/2012
'estabeleçam, em normativo próprio, limite máximo de prorrogações anuais das requisições de servidores para os cartórios eleitorais, a exemplo do disposto na Resolução TRE/MT 611/2009'
SITUAÇÃO ENCONTRADA
O relatório elaborado pela SecexAdmin no TC Processo 014.541/2016-5 (peça 4, p. 13-14) transcreveu o dispositivo contido na Lei 6.999/1982, que deu ensejo a determinação acima mencionada, in verbis:
40. A Lei 6.999/1982, que dispõe sobre a requisição de servidores públicos pela Justiça Eleitoral, prevê, em seu artigo 2º, § 1º (grifamos) :
'Art. 2º - As requisições para os Cartórios Eleitorais deverão recair em servidor lotado na área de jurisdição do respectivo Juízo Eleitoral, salvo em casos especiais, a critério do Tribunal Superior Eleitoral.
§ 1º - As requisições serão feitas pelo prazo de 1 (um) ano, prorrogável, e não excederão a 1 (um) servidor por 10.000 (dez mil) ou fração superior a 5.000 (cinco mil) eleitores inscritos na Zona Eleitoral'
O relatório evidencia que, no voto condutor do Acórdão 199/2011-TCU-Plenário, o Ministro-Relator manifestou entendimento de que o prazo de requisição de servidores para os cartórios eleitorais deveria ser prorrogável por apenas uma única vez, em virtude do caráter restritivo da norma. Contudo, posteriormente, houve entendimento diverso, manifestado por ocasião do julgamento dos pedidos de reexame interpostos por diversos TREs, no Acórdão 1551/2012-TCU-Plenário (Min. José Jorge) (peça 4, p. 14) .
O relatório em comento pontua que, naquela assentada, o Ministro Relator também deixou consignado que solução do problema não se assentava na imposição, pelo TCU, de limitação no número máximo de prorrogações para essas requisições, embora fosse desejável a limitação das requisições de servidores para os cartórios eleitorais. Nesse sentido, considerou oportuno determinar que os TREs estabelecessem, por meio de normativo próprio, limite máximo ao número de prorrogações de requisições anuais de servidores para os cartórios eleitorais (peça 4, p. 14) .
Também enfatizou que, em observância ao comando estabelecido no item 9.1.6 do Acórdão 199/2011-TCU-Plenário, todos os TREs editaram seus normativos. Além disso, houve informações apresentadas pelo TSE de que possíveis alterações na Resolução - TSE 23.255/2010 estavam sendo objeto de estudo pelo Comitê Permanente de Gestão de Pessoas da Justiça Eleitoral, objetivando à fixação de limite às prorrogações anuais de requisições (peça 4, p. 14) .
A fim de atualizar as informações acerca do estágio dos referidos estudos, foi realizada diligência ao TSE, o qual informou que as alterações que seriam efetuadas na Resolução TSE 23.255/2010 abrangiam a definição de limite máximo de prorrogações de servidores, na medida em que os TREs não adotavam critério uniforme para tratar essa situação. Assim, foi proposto o limite máximo de quatro prorrogações, contadas a partir do término do primeiro ato requisitório, de um ano, que se iniciaria, para todos os atuais requisitados, a partir da publicação da nova resolução (peça 4, p. 15) . 
Como justificativa para a definição do limite máximo de quatro prorrogações, informou o TSE que 'desse modo, garantir-se-á a participação dos requisitados até as eleições municipais de 2020, tempo suficiente para que a Justiça Eleitoral busque alternativas de recrutamento de mão de obra, dada a peculiaridade decorrente do incremento sazonal do trabalho' (peça 4, p. 15) .
Desse modo, embora os TREs tivessem estabelecido, em normativos próprios, seus limites máximos de prorrogações para requisição de pessoal, houve o entendimento de que, em virtude de a alteração proposta pelo TSE, a qual abrangeria todos os TREs, ainda se encontrar em andamento, a deliberação em análise estava em cumprimento (peça 4, p. 16) .
Houve o entendimento, também para a realização de recomendação ao TSE, a fim de que adotasse as providências necessárias à aprovação, no menor período possível, da alteração normativa que tinha como objetivo a fixação de limite máximo de prorrogações anuais das requisições de servidores para os cartórios eleitorais (peça 4, p. 16) .
Uma vez que se tratava de determinação cujo cumprimento se encontrava em andamento, alvitrou-se ainda que a aprovação, pelo TSE, da proposta de alteração da Resolução - TSE 23.255/2010, assim como a observância, pelos TREs, do limite fixado, continuasse a ser monitorado em futuros trabalhos de fiscalização.
No voto condutor do Acórdão 2617/2016-TCU-Plenário, o Ministro Relator, Exmo. Sr. Marcos Bemquerer Costa, endossou, no essencial, pela sua pertinência, o encaminhamento de recomendações ao Tribunal Superior Eleitoral - TSE, ressaltando, todavia, que o órgão deveria abordar o assunto em exame com maior rigor. Nesse sentido, fez constar que haveria a necessidade de realizar recomendações ao TSE para que (peça 3, p. 26) :
a) adotasse as providências necessárias à aprovação, com a brevidade possível, da alteração normativa que tem como objetivo a fixação de limite máximo para a permanência do servidor requisitado; e
b) ante os estudos objeto do Processo Administrativo 164-34.2015.6.00.0000, caberia ao órgão avaliar a conveniência e a oportunidade de, com fundamento em estudos técnicos para o dimensionamento e eventuais redistribuições da força de trabalho necessária nas secretarias dos TREs, bem como nos cartórios eleitorais.
Com efeito, constam do Acórdão 2617/2016-TCU-Plenário as recomendações acima mencionadas, nos seguintes termos, in verbis:
'9.3 recomendar ao Tribunal Superior Eleitoral - TSE que:
9.3.1 adote as providências necessárias à aprovação, com a brevidade possível, da alteração normativa que tem como objetivo a fixação de limite máximo para a permanência do servidor requisitado, considerados o prazo inicial e prorrogações, em virtude da urgência que se impõe à necessidade de uniformização das ações dos órgãos integrantes da Justiça Eleitoral, assim como da relevância da fixação do referido limite no contexto do aprimoramento do funcionamento desse ramo da justiça especializada;
9.3.2 ante os estudos objeto do Processo Administrativo 16-34.2015.6.00.0000, avalie a conveniência e a oportunidade de, com fundamento em estudos técnicos para o dimensionamento e eventuais redistribuições da força de trabalho necessária nas secretarias dos TREs, bem como nos cartórios eleitorais, estabelecer como limite máximo o prazo de 4 (quatro) anos, o qual deve contemplar o período inicial e todas as prorrogações relativas às requisições de servidores para os cartórios eleitorais, tendo em vista a não comprovação da adoção de medidas efetivas visando à utilização das requisições de pessoal somente no atendimento do interesse público, na forma da lei e da Constituição Federal, bem assim em consonância com os princípios que regem a Administração Pública, em especial o da razoabilidade;'
O TSE por meio do Ofício 556 GAB-DG, de 21 de fevereiro de 2017, em atenção ao Aviso 947-GP/TCU, de 7 de novembro de 2016, que notificou o teor do Acórdão 2617/2016-TCU-Plenário, informou que as providências requeridas foram implementadas com a edição da Resolução -TSE 23.484/2016 (peça 16, p. 2) .
ANÁLISE
 (...) verifica-se que o item 9.1.6 do Acórdão 199/2011-TCU-Plenário e o item 9.3, subitens 9.3.1 e 9.3.2 do Acórdão 2617/2016-TCU-Plenário, estão inter-relacionados, razão pela qual serão analisados conjuntamente.
Conforme já mencionado, à época dos fatos, vigorava a Resolução - TSE 23.255/2010, a qual trazia, em seu art. 6º, § 2º, a seguinte redação relativamente à requisição de servidores para os cartórios eleitorais in verbis:
'Art. 6º Compete aos tribunais regionais eleitorais requisitar servidores lotados no âmbito de sua jurisdição para auxiliarem os cartórios das zonas eleitorais, observada a correlação entre as atividades desenvolvidas pelo servidor no órgão de origem e aquelas a serem desenvolvidas no serviço eleitoral.
 (...) 
 2º As requisições são feitas pelo prazo de um ano, podendo ser prorrogadas a critério dos tribunais regionais, mediante avaliação anual de necessidades, caso a caso.' 
Posteriormente, em 30/6/2016, o Tribunal Superior Eleitoral editou a Resolução 23.484/2016, a qual trouxe alterações em relação à requisição e servidores para os cartórios eleitorais, conforme se verifica do art. 5º, § 4º, cuja redação reproduzimos abaixo, ipsis litteris (peça 16, p. 3-6) :
'Art. 5° Compete aos tribunais regionais eleitorais requisitar servidores lotados no âmbito de sua jurisdição para auxiliar os cartórios das zonas eleitorais, observada a correlação entre as atividades desenvolvidas pelo servidor no órgão de origem e aquelas a serem desenvolvidas no serviço eleitoral.
§ 4° A requisição será feita pelo prazo de um ano, prorrogável por mais 4 (quatro) períodos de um ano, a critério do tribunal regional eleitoral, mediante avaliação anual de necessidades, contada a partir do término do primeiro ato requisitório.'
Mais adiante, em 27/7/2017, o TSE editou a Resolução 23.523/2017, atualmente em vigor, a qual traz em seu bojo as seguintes disposições sobre os servidores requisitados para os cartórios eleitorais, in verbis (peça 103) :
'Art. 6º A requisição será feita pelo prazo de 1 (um) ano, prorrogável por mais 4 (quatro) períodos de 1 (um) ano, a critério do tribunal regional eleitoral, mediante avaliação anual de necessidades, contada a partir do término do primeiro ato requisitório.'
Desse modo, conforme se verifica das transcrições acima, o TSE editou as Resoluções 23.484/2016 e 23.523/2017 (atualmente em vigor) , por meio das quais alterou a redação do art. 6º da Resolução TSE 23.255/2010, de forma a uniformizar o prazo permitido para que os Tribunais Regionais Eleitorais requisitem servidores lotados no âmbito de sua jurisdição para auxiliar os cartórios das zonas eleitorais, definindo o limite máximo de quatro prorrogações, contadas a partir do término do primeiro ato requisitório, de um ano.
Portanto, da leitura do art. 6º, § 2º, da Resolução TSE 23.255/2010, após as alterações efetuadas pelo art. 6º da Resolução TSE 23.523/2017, pode-se concluir que a designação de servidores requisitados para cartórios eleitorais passou a ser admitida somente pelo prazo máximo de cinco anos, contemplados o período inicial e todas as prorrogações relativas às requisições de servidores para os cartórios eleitorais, situação que conflita parcialmente com a recomendação 9.3.2, constante do Acórdão 2617/2016-TCU-Plenário, o qual recomenda como limite máximo o prazo de 4 (quatro) anos, contemplando o período inicial e todas as prorrogações.
Sendo assim, as informações constantes dos autos apontam para o descumprimento parcial de recomendação expedida por este Tribunal. Observa-se, ainda, que houve a adoção de medidas, por parte do TSE, que resultaram, fundamentalmente, na edição e aplicação de normativo que regula as aludidas requisições, uniformizando os prazos de requisição, e adotando de prazos máximos para que os tribunais regionais eleitorais requisitem servidores lotados no âmbito de sua jurisdição para auxiliar os cartórios das zonas eleitorais. 
Verifica-se, contudo, conforme já mencionado, que, como justificativa para a definição do limite máximo de quatro prorrogações, o TSE informou da necessidade de garantir a participação dos requisitados até as eleições municipais de 2020, tempo suficiente para que a Justiça Eleitoral buscasse alternativas de recrutamento de mão de obra, dada a peculiaridade decorrente do incremento sazonal do trabalho (peça 4, p. 15) .
Desse modo, em razão do tempo decorrido da edição da referida norma, bem como do fato de as eleições de 2020 já terem sido realizadas, considera-se que já se criaram as condições objetivas para que o TSE possa atender, em sua integralidade, a recomendação deste Tribunal, devendo o subitem 9.3.2, portanto, ser considerado parcialmente implementado, não havendo medidas adicionais a serem adotadas por esta Corte de Contas, pelo fato de as recomendações do Tribunal não serem cogentes.
No que diz respeito ao item 9.3, subitem 9.3.1 do Acórdão 2617/2016-TCU-Plenário, considerando a publicação da Resolução TSE 23.484/2016, alterada posteriormente pela Resolução TSE 23.523/2017, buscou-se atender a recomendação desta Corte de Contas. De fato, constatou-se que a alteração contida na referida norma propiciou a uniformização das ações dos órgãos integrantes da Justiça Eleitoral, no que diz respeito à fixação de limite máximo para a permanência do servidor requisitado, considerados o prazo inicial e prorrogações, atendendo plenamente ao que foi recomendado por esta Corte de Contas.
Propõe-se, portanto, considerar cumprida a determinação constante do subitem 9.3.1 do Acórdão 2617/2016-TCU-Plenário.
No que diz respeito ao item 9.1.6 do Acórdão 911/2011, conforme já mencionado, da leitura do art. 6º, § 2º, da Resolução TSE 23.255/2010, após as alterações efetuadas pelas Resoluções TSE 23.484/2016 e 23.523/2017, já transcritos, a designação de servidores requisitados para cartórios eleitorais passou a ser admitida somente pelo prazo máximo de cinco anos, contemplados o período inicial e todas as prorrogações relativas às requisições de servidores para os cartórios eleitorais.
Ademais, o art. 7º da Resolução TSE 23.523/2017 estabeleceu prazo de até três anos para requisições para servidores ou empregado público da administração pública federal direta, autárquica e fundacional.
Constata-se, assim, que o TSE promoveu inovações normativas que propiciaram a adoção de medidas que resultaram, fundamentalmente, na edição e aplicação de normativo que regula as aludidas requisições, uniformizando os prazos de requisição, e adotando de prazos máximos para que os tribunais regionais eleitorais requisitem servidores lotados no âmbito de sua jurisdição para auxiliar os cartórios das zonas eleitorais. 
Portanto, com base na análise empreendida, propõe-se tornar sem efeito o monitoramento da determinação constante do subitem 9.1.6 do Acórdão 199/2011-TCU-Plenário, devido à sua perda de objeto, ocorrida em função da inovação normativa promovida pelo TSE, mediante a qual o órgão passou a admitir, expressamente, a designação de servidores requisitados para cartórios eleitorais, pelo prazo máximo de cinco anos e de três anos, quando se tratar de servidores ou empregados públicos da administração pública federal direta, autárquica e fundacional, uniformizando, assim, a adoção dos aludidos prazos de requisição de servidores para todos os tribunais regionais eleitorais.
Embora prejudicado o monitoramento do item 9.1.6 nos termos de sua redação original, a alteração normativa promovida pelo TSE torna imprescindível que o TCU continue monitorando - em futuros trabalhos de fiscalização - o tema relacionado à designação de servidores requisitados para cartórios eleitorais, com o intuito de certificar se os prazos estabelecidos estão sendo observados pelos TREs.
2.6. Item 9.3 do Acórdão 199/2011-TCU-Plenário
'recomendar ao TSE que adote providências tendentes a suprir a Justiça Eleitoral de quadro de pessoal efetivo, de modo que o instituto da requisição passe a ser utilizado tão-somente no atendimento do interesse público específico e pontual que motivou a requisição, deixando de servir como forma de preenchimento permanente dos quadros funcionais do órgão requisitante, cujos cargos devem ser providos por meio de concurso público'
SITUAÇÃO ENCONTRADA
No monitoramento anterior foram descritas as providências adotadas até então pelo TSE com vistas a buscar suprir a Justiça Eleitoral de quadro de pessoal efetivo, e, com isso, passar a recorrer menos ao instituto da requisição de servidores de outros órgãos (peça 4) .
Das providências adotadas, mereceu destaque o anteprojeto de lei, aprovado pelo TSE, a ser encaminhado ao Congresso Nacional, com proposta de criação de cargos efetivos e de funções comissionadas de Chefe de Cartório, destinados às 166 zonas eleitorais não contempladas pela Lei 10.842/2004, bem como de padronização das funções de Chefe de Cartório para o nível FC-6. O aludido anteprojeto se transformou no Projeto de Lei (PL) 7.027/2013 (peça 4, p. 18) . 
O referido projeto de lei deu origem à Lei Ordinária 13.150/2015, que promoveu a criação de cargos efetivos e funções comissionadas nos quadros de pessoal dos TREs, destinados às zonas eleitorais, bem como a transformação de funções de Chefe de Cartório (peça 4, p. 19) .  
Em resposta à diligência realizada ao TSE [acerca do cumprimento da] determinação constante do subitem 9.1.6 do Acórdão 199/2011-TCU-Plenário, foi informado também que, além da edição da Lei 13.150/2015, foram encaminhados, ao Congresso Nacional, os seguintes projetos que visam à criação de cargos efetivos nos quadros de pessoal da Justiça Eleitoral (peça 4, p.  20) : 
a) PL 7.990/2014, que trata da criação de cargos na área de tecnologia da informação; 
b) PL 7.889/2014, que cria cargos efetivos, bem como cargos e funções comissionadas nos quadros de pessoal do TSE; e 
c) anteprojetos de lei, de iniciativa do TSE, que tratam da criação de cargos e funções destinados às Escolas Judiciárias Eleitorais, assim como às unidades responsáveis pelo exame de prestação de contas nos TREs. 
Registrou-se que que o mencionado PL 7.889/2014 deu 'origem à Lei Ordinária 13.250/2016, a qual promoveu a criação de 110 cargos de Analista Judiciário e de oito cargos de Técnico Judiciário, bem como de outros cargos em comissão e de funções comissionadas, nos quadros de pessoal do TSE' (peça 4, p. 20) .
Ante as informações trazidas pelo TSE, concluiu-se que as ações que vêm sendo adotadas pelo TSE, para dar cumprimento à recomendação constante do item 9.3 do Acórdão 199/2011-TCU-Plenário, 'apesar de relevantes, constituem medidas ainda em implementação, porquanto se condicionam a diversos fatores de ordem orçamentária e financeira, especialmente em face da atual situação econômica por que passa o país' (peça 4, p.  20-21) .
Por fim foi proposto considerar em implementação a recomendação constante do item 9.3 do Acórdão 199/2011-TCU-Plenário e a necessidade de continuar monitorando a matéria em futuros trabalhos de fiscalização (peça 4, p. 21) .
Nesse diapasão, o item 9.1.5 do Acórdão 2617/2016-TCU-Plenário considerou 'em implementação a recomendação constante do item 9.3 do Acórdão 199/2011-TCU-Plenário, dirigida ao Tribunal Superior Eleitoral - TSE' (peça 3, p. 27-28) .
Por meio do Ofício 556 GAB-DG, de 21/2/2017, em atenção à notificação do Acórdão 2617/2016-TCU-Plenário efetivada pelo Aviso 947-GP/TCU, de 7/11/2016, o TSE não trouxe informações referentes à recomendação constante do item 9.3 do Acórdão 199/2011-TCU-Plenário (peça 16) .
ANÁLISE
Considerando a inexistência de novas informações específicas do TSE referentes à recomendação exarada no item 9.3 do Acórdão 199/2011-TCU-Plenário, impõe-se manter inalteradas as conclusões do monitoramento anterior, ratificadas pelo item 9.1.5 do Acórdão 2617/2016-TCU-Plenário.
Cabe registrar, no entanto, que, por intermédio do Ofício GAB-DG 1689/2021, de 11/5/2021, o Diretor-Geral do TSE encaminhou informações adicionais relativas às 'restrições às requisições de servidores no âmbito da Justiça Eleitoral' (peça 215) , as quais serão tratadas em tópico específico (tópico 3) .
2.7. Item 9.3 (subitens 9.3.1 e 9.3.2) do Acórdão 2617/2016-TCU-Plenário
'adote as providências necessárias à aprovação, com a brevidade possível, da alteração normativa que tem como objetivo a fixação de limite máximo para a permanência do servidor requisitado, considerados o prazo inicial e prorrogações, em virtude da urgência que se impõe à necessidade de uniformização das ações dos órgãos integrantes da Justiça Eleitoral, assim como da relevância da fixação do referido limite no contexto do aprimoramento do funcionamento desse ramo da justiça especializada'
'ante os estudos objeto do Processo Administrativo 16-34.2015.6.00.0000, avalie a conveniência e a oportunidade de, com fundamento em estudos técnicos para o dimensionamento e eventuais redistribuições da força de trabalho necessária nas secretarias dos TREs, bem como nos cartórios eleitorais, estabelecer como limite máximo o prazo de 4 (quatro) anos, o qual deve contemplar o período inicial e todas as prorrogações relativas às requisições de servidores para os cartórios eleitorais, tendo em vista a não comprovação da adoção de medidas efetivas visando à utilização das requisições de pessoal somente no atendimento do interesse público, na forma da lei e da Constituição Federal, bem assim em consonância com os princípios que regem a Administração Pública, em especial o da razoabilidade'
A situação encontrada e a análise das referidas recomendações foram realizadas juntamente com o tópico 2.5 que trata do subitem 9.1.6 do Acórdão 199/2011-TCU-Plenário, acrescentado pelo Acórdão 1.551/2012, haja vista serem assuntos inter-relacionados.
INFORMAÇÕES ADICIONAIS DO TSE
Por intermédio do Ofício GAB-DG 1689/2021, datado de 11/5/2021, o Diretor-Geral do TSE, Sr. Rui Moreira de Oliveira, encaminhou informações relativas às restrições às requisições de servidores no âmbito da Justiça Eleitoral (peça 215) .
Expôs, inicialmente, a 'preocupação externada pelos Tribunais Regionais Eleitorais quanto ao atual momento de restrições às requisições de servidores, que são realizadas há muitos anos pela Justiça Eleitoral como forma auxiliar de composição de sua força de trabalho', assim como 'as medidas que o Tribunal Superior Eleitoral (TSE) , como órgão de cúpula e regulamentador da matéria, pretende implementar visando a minimizar eventuais riscos à realização das próximas eleições gerais' (peça 215, p. 1) .
Informou que a Justiça Eleitoral 'se vale de uma estrutura de pessoal mínima em seus cartórios espalhados pela vasta dimensão continental do nosso território, hoje composta basicamente de dois servidores efetivos do quadro, em cada zona eleitoral, que atuam em auxílio ao juiz estadual convocado para a função eleitoral' e que essa estrutura só foi possível em razão da iniciativa do TSE em 2002, que resultou na sanção da Lei 10.842/2004, 'de modo que a chefia do cartório eleitoral passou então a recair sobre servidor efetivo do quadro próprio da Justiça Eleitoral e não mais sobre servidor requisitado, muitas vezes da prefeitura municipal, que recebia uma espécie de pró-labore' (peça 215, p. 1) .
Salientou que, desde então, buscou-se reduzir a dependência 'dos servidores requisitados para a realização dos trabalhos cartorários e preparatórios para o dia do pleito', [temática que] 'têm sido objeto de atenção especial pelo TSE, sem se esquecer, pois, da complexidade que decorre da busca de uma solução definitiva nas várias dimensões em que o tema se apresenta' (peça 215, p. 2) .
Apontou o TCU como aliado nessa ideia, a exemplo dos Acórdão 199/2011-TCU-Plenário e 1551/2012-Plenário, prolatados 'a partir de auditorias feitas no âmbito dos Tribunais Regionais, a necessidade de correções, como a devolução de servidores cujas requisições fossem contrárias aos limites temporais fixados na Lei 6.999 /1982', assim como 'recomendando ao TSE que suprisse o quadro de pessoal efetivo da Justiça Eleitoral para que o instituto da requisição se limitasse a ser pontual e temporário e não servisse como forma de preenchimento permanente dos quadros funcionais' (peça 215, p. 2) .
Registrou, nesse diapasão, os esforços empreendidos com a edição da Lei 13.150/2015 que 'criou cargos e funções nos Tribunais Regionais Eleitorais e transformou as funções de chefe de cartório, de FC-1 para FC-6, possibilitando a retenção de servidores e reduzindo a evasão de pessoal nos cartórios principalmente das zonas eleitorais do interior' (peça 215, p. 2) .
Quanto à recomendação da fixação de ato normativo que contivesse limite de prorrogações anuais, com sugestão de prazo máximo de quatro anos de requisição, objeto do Acórdão 1617/2016-TCU-Plenário, informou acerca da expedição da  Resolução TSE 23.484/2016, que estipulou o limite temporal razoável para as requisições de pessoal para os cartórios, de um ano prorrogável por mais quatro anos, e que foi alterada pela Resolução TSE 23.523/2017, que reduziu, no caso dos requisitados do Poder Executivo Federal, o prazo de requisição para três anos por força da Lei 13.328/2016 (peça 215, p. 2) .
Sobre o prazo requisitório normatizado pela Resolução TSE 23.523/2017, assim discorreu (peça 215, p. 2) :
'Manteve-se, entretanto, com a Resolução TSE nº 23.523/2017, atualmente em vigor, o prazo requisitório máximo antes fixado de 5 (cinco) anos - e tinha que ser necessariamente número ímpar para não encerrar em ano eleitoral - para os servidores das esferas estaduais e municipais, a contar de 4 de julho de 2016, data da publicação da Resolução TSE nº 23.484/2016, prazo esse que encerrará neste ano de 2021. Somente decorrido um ano da devolução ao seu órgão de origem, poderá o mesmo servidor ser requisitado novamente (art. 10 da Resolução TSE nº 23.523/2017) .'
O Diretor-Geral do TSE consignou, entretanto, que, no final do ano de 2016, a restrição orçamentária decorrente do novo regime fiscal oriundo da Emenda Constitucional nº 95 refreou as medidas de contenção do 'chamamento de força de trabalho gratuita oriunda de outros órgãos para o serviço eleitoral, em virtude do evidente cenário de dificuldade na criação e, desde 1 º de novembro de 2017, no provimento de cargos efetivos vagos (Analistas e Técnicos Judiciários) no âmbito desta Justiça especializada' (peça 215, p. 2) .
Esclareceu que, em 2017, foi realizado o rezoneamento na Justiça Eleitoral (Resoluções TSE 23.422/2014, 23.512/2017, 23.520/2017 e 23.522/2017) , que resultou 'no remanejamento e na extinção de zonas eleitorais, diminuindo a presença da Justiça Eleitoral em muitos municípios, com a redução de centenas de cartórios e deixando, no lugar, postos de atendimento ao eleitor com grupo reduzido de servidores' (peça 215, p. 3) .
Aduziu, na oportunidade, que 'foram fixados critérios mais rigorosos para a criação de novas zonas eleitorais, tudo como iniciativa pautada na racionalização de recursos públicos com a redução de despesas de custeio e de pessoal, uma economia anual de aproximadamente R$ 74 milhões aos cofres públicos' (peça 215, p. 3) .
Salientou que, no período de 2011, quando da prolação do Acórdão 199/2011-TCU-Plenário, até os dias de hoje, houve um acréscimo no número de eleitores de mais de dez milhões, o que representa 7,7% do eleitorado, enquanto ocorreu 1.821 requisições a menos, ou seja, uma redução de 21%, de forma a demonstrar um esforço contínuo para a adequação (peça 215, p. 3) .
O informante expôs, ainda, a iniciativa em andamento do TSE, por força da Portaria 140/2019, relacionada ao dimensionamento da força de trabalho da Justiça Eleitoral, onde restou determinada 'a elaboração de um modelo quantitativo, qualitativo e automatizado para gestão de dimensionamento da força de trabalho nos Tribunais e Zonas Eleitorais, com o objetivo de racionalizar e maximizar o uso da força disponível' (peça 215, p. 3) .
Na mesma linha, informou acerca da celebração de diversos acordos de cooperação com 'outros órgãos públicos, tais como o DENATRAN e os DETRANs, a fim de aproveitar as biometrias por eles já coletadas, a fim de reduzir a necessidade de promover coletas biométricas de eleitores diretamente com recursos da Justiça Eleitoral' concluindo que 'tais ações mitigam a necessidade de atendimento presencial nos cartórios e, portanto, têm potencial para redução da necessidade de pessoal' (peça 215, p. 3) .
Outras medidas apontadas pelo Diretor-Geral do TSE relacionadas à racionalização da força de trabalho da Justiça Eleitoral referem-se aos 'avanços tecnológicos que podem propiciar melhor atendimento aos cidadãos sem a contrapartida da presença física in loco do servidor, a exemplo do 'atendimento digital', o qual, nas eleições passadas, permitiu, a título de exemplo, que o fechamento do cadastro eleitoral fosse feito pelo aplicativo 'e-título'' (peça 215, p. 3) .
Da mesma forma apontou-se o 'Cartório em seu bolso' 'em que se tem a atual Secretaria de Governo Digital como parceira do TSE, para que os serviços oferecidos pelos cartórios sejam feitos digitalmente'. Outros exemplos citados foram o caso do Tribunal Regional Eleitoral de Pernambuco (TRE-PE) 'que criou uma Secretaria Judicial Digital, onde 100 pessoas vão atender a demanda de eleitores do estado inteiro' e o caso do Tribunal Regional Eleitoral do Piauí (TRE-PI) 'em que o atendimento eleitoral é feito por dois ônibus que circulam nas cidades pequenas do interior do estado' (peça 215, p. 4) .
Ressaltou o dirigente que apesar dos avanços apontados pelo TSE, não se alcançou as conquistas necessárias para a redução do número de servidores requisitados, [sendo que], segundo levantamento recente, 'mais de 3,5 mil desses servidores serão devolvidos até o final de 2021, por força do prazo máximo de 5 anos previsto pela Resolução TSE nº 23.523/2017, iniciado em 4 de julho do ano de 2016'. Somente em São Paulo 1260 servidores requisitados deverão retornar aos órgãos de origem, o que ensejará 'solução de continuidade na normalidade das atividades cartorárias, como o desafio de finalizar o cadastramento biométrico, até 2022' (peça 215, p.4) .
A partir do mesmo levantamento constatou-se que 'os servidores requisitados municipais, estaduais e federais (exceto do Poder Executivo Federal) representam, em média, 29,58%, da força de trabalho dos Tribunais Regionais Eleitorais' e que 'Nos Tribunais Regionais Eleitorais de Mato Grosso do Sul, de Goiás e de São Paulo, esses mesmos servidores representam mais de cinquenta por cento, e nos Tribunais Regionais de Mato Grosso, de Alagoas, do Amazonas e da Bahia, quarenta por cento ou mais, da força de trabalho' (peça 215. p. 4) .
 Diante desse cenário, foi instaurado, pelo gestor informante Grupo de Trabalho (GT) mediante a Portaria TSE 152, de 11/4/2021, com 'a participação dos Tribunais Regionais Eleitorais (Secretários de Gestão de Pessoas e Diretores-Gerais) para que, no prazo de 30 dias, apresentasse estudo sobre o impacto da legislação atual sobre a força de trabalho da Justiça Eleitoral e eventual necessidade de alteração da Resolução TSE nº 23.523/2017' (peça 215. p. 4) .
A conclusão do GT, ante as questões consideradas, foi no sentido 'de propor, como solução de curto e médio prazo, a alteração da atual regra (Resolução TSE 23.523 /2017, art. 6º, caput e § 1º) para que se prorrogue para 2023 a devolução do servidor requisitado cujo prazo requisitório se encerre no ano de 2021' (peça 214. p. 4-5) . Ao final o Diretor-Geral do TSE assim concluiu (peça 215, p. 5) :
'Como visto, o cenário retratado é deveras preocupante. Cabe ao Tribunal Superior Eleitoral propor soluções no enfrentamento das questões acima expostas, atento que está aos riscos que o contexto narrado pelos Tribunais Regionais Eleitorais poderá acarretar ao processo eleitoral vindouro, motivo pelo qual se eleva ao conhecimento dessa Corte de Contas a possibilidade de que o plano de devolução dos servidores requisitados das esferas municipais e estaduais, previsto pela Resolução TSE nº 23.523/2017 para ocorrer até a metade deste ano, seja postergado por prazo razoável (2 anos) , como uma das providências que estão sendo adotadas pela atual gestão do Tribunal, compromissada com a inovação e a gestão racional dos recursos públicos.'
Cabe trazer uma breve análise sobre as informações adicionais trazidas pelo Diretor-Geral do TSE ao conhecimento desta Corte de Contas.
O informante descreve um cenário mais detalhado, no âmbito dos presentes autos, acerca das restrições às requisições de servidores no âmbito da Justiça Eleitoral e as medidas que o TSE pretende implementar visando a minimizar eventuais riscos à realização das próximas eleições gerais.
São noticiadas, com efeito, medidas promissoras no campo da transformação digital que, caso implementadas no futuro de forma ampla pelos TREs, tem o potencial de substituir parte da força de trabalho empregada de forma presencial na Justiça Eleitoral.
Da mesma forma, informou-se acerca do andamento dos projetos legislativos que visam à criação de cargos efetivos nos quadros de pessoal da Justiça Eleitoral.
Não obstante, não foi carreado aos autos, mesmo que em fase de estudos preliminares, plano de ação para os próximos anos que vise, de forma definitiva, resolver a questão da utilização do instituto da requisição de servidores nas cortes eleitorais sob critérios mais racionais.
As informações adicionais, por outro lado, ao expor as conclusões do Grupo de Trabalho (GT) criado pela Portaria TSE 152, de 11/4/2021, ao que parece, procuraram apenas justificar as alterações almejadas na Resolução - TSE 23.523 /2017 com vistas a postergar, por dois anos, o prazo de devolução dos servidores requisitados das esferas municipais e estaduais. 
Tal cenário indica a ausência ou inadequação de planejamento por parte do TSE na gestão dos servidores requisitados, considerando que a realização de eleições gerais a cada dois anos, são, por óbvio, situações plenamente previsíveis.
Dessa forma, entende-se que as novas informações não têm o condão de alterar as análises efetuadas relativas aos itens das determinações pendentes objeto do presente monitoramento.
BENEFÍCIOS EFETIVOS DAS DELIBERAÇÕES
Com relação ao subitem 9.1.2 do Acórdão 199/2011-TCU-Plenário, foram observados avanços em relação ao monitoramento anterior na condução dos processos de requisição de pessoal envolvendo a relação entre as atividades desenvolvidas pelo servidor no órgão de origem e aquelas a serem desempenhadas no serviço eleitoral. 
Como benefícios efetivos associados ao item 9.2 do Acórdão 199/2011-TCU-Plenário e item 9.2 do Acórdão 2617/2016-TCU-Plenário, em comparação ao monitoramento anterior, pode-se mencionar a continuidade da devolução, ainda que não integralmente, aos respectivos órgãos de origem, de servidores que se encontravam requisitados para a realização de serviços de limpeza de zonas eleitorais do interior e da capital.
No que se refere ao 9.2 do Acórdão 1229/2014-TCU-Plenário não foram observados benefícios, considerando a fixação temporal para o cumprimento da determinação constante no referido decisum, no caso a ser observado nos processos de contas do exercício de 2014.
Quanto à avaliação do cumprimento das ações estabelecidas nos planos de ação encaminhados pelos TREs, quando cabíveis, em atendimento do subitem 9.1.1 do Acórdão 199/2011-TCU-Plenário, com a redação dada pelo Acórdão 1551/2012-TCU-Plenário, bem como do item 9.1 do Acórdão 1229/2014-TCU-Plenário, cabe registrar como principal benefício de controle a melhoria na gestão de pessoas por esses órgãos da Justiça Eleitoral, na medida em que a execução das ações previstas em seus planos tem proporcionado a gradativa devolução de servidores requisitados irregularmente aos órgãos de origem e a decorrente conformação de seus atos de requisição à legislação de regência.
No que tange ao item 9.1.6 do Acórdão 199/2011-TCU-Plenário, em que pese ter sido considerado prejudicado, pode-se reconhecer uma melhoria dos processos de requisição de pessoal e suas prorrogações, na medida em que o TSE, desde 2016, promoveu alterações normativas aplicáveis em toda Justiça Eleitoral de forma a uniformizar os prazos de requisição, e adotando prazos máximos para que os tribunais regionais eleitorais requisitem servidores lotados no âmbito de sua jurisdição para auxiliar os cartórios das zonas eleitorais. 
Relativamente às recomendações constantes no item 9.3, subitens 9.3.1 e 9.3.2 do Acórdão 2617/2016-TCU-Plenário, verificaram-se que as alterações normativas a cargo do TSE promoveram avanços relacionados à uniformização das ações dos órgãos integrantes da Justiça Eleitoral, no que diz respeito à fixação de limite máximo para a permanência do servidor requisitado, considerados o prazo inicial e prorrogações.
A contribuição para viabilizar o monitoramento, por parte do TCU, das deliberações constantes do Acórdão 199/2011-TCU-Plenário se apresenta como principal benefício efetivo da determinação prolatada por meio do item 9.5 do Acórdão 2617/2016-TCU-Plenário.
ANÁLISE DOS COMENTÁRIOS DOS GESTORES
Por meio dos Ofícios 44569/2021 e 44570/2021 (peças 219 e 220) , foi encaminhada a versão preliminar deste relatório de monitoramento aos Diretores Gerais do Tribunal Regional Eleitoral de São Paulo e do Tribunal Superior Eleitoral, a fim de que tomassem conhecimento e apresentassem os comentários que entendessem pertinentes, em observância ao art. 14, § 1º, da Resolução TCU 315/2020. 
Em razão disto, por meio do Ofício GAB-DG 3135/2021 (peças 223-224) e do Ofício TRE-SP 1340/2021 (peça 225) , os órgãos encaminharam os esclarecimentos, os quais passa-se a analisar, conforme segue.
Comentários do Gestor do TSE
Em 24/08/2021, por meio do Ofício GAB-DG 3135/2021 (peça 223) , o Sr. Rui Moreira de Oliveira, Diretor-Geral do Tribunal Superior Eleitoral (TSE) , prestou os seguintes esclarecimentos, in verbis:
'Após detida análise por parte da Secretaria de Gestão de Pessoas deste Tribunal e de consulta aos Tribunais Regionais Eleitorais que compõem esta Justiça especializada, entende-se que o item 226 restou prejudicado, na atual redação, porquanto as alterações mencionadas no referido item já foram incorporadas à Resolução-TSE 23.523/2017 por meio da Resolução-TSE 23.643, de 24 de junho de 2021, publicada no DJE-TSE, nº 119, de 28 de junho de 2021, p. 86-87. 
Contudo, de modo a viabilizar a recomendação do item 225, este Tribunal Superior iniciará instrução para que sejam incluídas na Resolução-TSE nº 23.643/2021 as informações que devam constar das páginas de transparência dos Regionais. 
Outro ponto que merece destaque é que algumas das informações apontadas por esse Tribunal de Contas, para que sejam disponibilizadas na transparência dos Regionais, carecem de campo próprio para registro no sistema. Em vista disso, para além da realização do cadastro dessas informações, há a necessidade de alteração no sistema para comportar tais campos de lançamento. 
No mesmo sentido da outra recomendação, informo que já iniciamos o processo de trabalho com a nossa equipe de TI para viabilizar a atualização. 
Por fim, registro o envio do anexo a este documento, com a síntese das respostas enviadas pelos Regionais, quanto ao relatório preliminar.'
Além dos esclarecimentos acima prestados, o Diretor Geral do TSE acostou aos autos anexo ao ofício em comento (peça 224) , contendo os comentários ao relatório preliminar, encaminhados por dezesseis Tribunais Regionais Eleitorais, que podem ser condensados da seguinte forma: 
	TRE-BA; TRE-MT; TRE-PE; TRE-DF

	Informaram que ocorrerá dificuldade em implementar o apontado no Relatório, pois o sistema atual não prevê citados campos.

	TRE-PB; TRE-PE

	Apontam aparente inconformidade com o termo 'cargo que ocupa no órgão de destino', do item d.2, pois entendem que os servidores requisitados não ocupam cargo na JE.

	TRE-SE e TRE-PA

	Informaram que a comprovação das atividades a serem desempenhadas pelos servidores requisitados no exercício do serviço eleitoral passará por correção.

	 TRE-SP 

	Informou que, dentre outras, foram mantidas 27 (vinte e sete) requisições até o prazo regulamentado pelas Resoluções TSE nº 23.523/2017 e nº 23.643/2021, tendo em vista a comprovação da correlação das atribuições exercidas no órgão de origem com aquelas desempenhadas.
Quanto ao apontado pelo TCU no item 69 do relatório, informa que a descrição detalhada das atribuições do cargo, a qual deve ser comprovada por legislação, edital de concurso público ou declaração proveniente do órgão cedente, integra os demais documentos obrigatórios para a requisição de servidoras e servidores. 

	TRE-RO 

	Informou que avançou significativamente no detalhamento das atividades na origem e no destino, conforme processos analisados pelo TCU, cujos processos são de 2015 e 2020.

	TRE-GO

	Informou que o formulário de requisição inicial já solicita a apresentação de justificativa acerca da requisição, do prazo necessário e da certidão constando as atividades no órgão de origem. Como forma de aperfeiçoamento, providenciará a inclusão de um campo específico no formulário de requisição inicial.

	TRE-MA

	Informou que irá aprimorar o processo de trabalho de requisição de pessoal.

	Os Tribunais Regionais Eleitorais de Minas Gerais (TRE-MG) ; Espírito Santo (TRE-ES) ; Rio de Janeiro (TRE-RJ) e Roraima (TRE-RR) , não apresentaram comentários.

Análise
215.	Verifica-se que, embora conste dos ofícios de encaminhamento que 'as proposições contidas no documento ora encaminhado são preliminares e ainda serão objeto de deliberação por parte do Tribunal de Contas da União', o Tribunal Superior Eleitoral (TSE) , bem como os Tribunais Regionais Eleitorais de Sergipe (TRE-SE) ; Pará (TRE-PA) ; Goiás (TRE-GO) e Maranhão (TRE-MA) , já estão adotando medidas com base nas constatações do presente relatório, bem como nas determinações contidas na proposta de encaminhamento.
216.	Portanto, tanto o TSE, como os TREs, demonstraram receptividade às constatações e a determinação presente neste relatório, reconhecendo a necessidade de aprimoramentos nos procedimentos de requisição de servidores públicos, a fim de melhor adequá-los à legislação que trata da matéria.
217.	No entanto, no ofício encaminhado a este Tribunal, não consta a informação quanto aos prazos de implementação das medidas em curso pelo TSE e demais TREs, bem como dos responsáveis pela execução de tais medidas, de forma que se considera necessária a manutenção da determinação 'd'; 'd.1'; 'd.2' e 'd.3' constantes da proposta de encaminhamento do relatório preliminar, a fim de que esta Corte de Contas possa acompanhar o cumprimento das ações que estão sendo implementadas.
218.	Relativamente à análise por parte da Secretaria de Gestão de Pessoas do TSE e de consulta aos Tribunais Regionais Eleitorais, na qual houve o entendimento de que o parágrafo 226 do relatório preliminar restou 'prejudicado, na atual redação, porquanto as alterações mencionadas no referido item já foram incorporadas à Resolução-TSE 23.523/2017, por meio da Resolução-TSE 23.643/2021', entende-se que assiste razão ao gestor, não sendo possível efetivar a alteração normativa no bojo das alterações da Resolução TSE 23.523 /2017 mencionadas no tópico 3, em função de a referida alteração já ter sido implementada, devendo o item 226 do relatório preliminar  ser excluído. 
219.	No que diz respeito aos comentários realizados pelos Tribunais Regionais Eleitorais da Paraíba (TRE-PB) e Pernambuco (TRE-PE) , quanto à inconformidade com o termo 'cargo que ocupa no órgão de destino' contido no item 'd.2' da determinação constante da proposta de encaminhamento do relatório preliminar, considera-se necessário excluir este termo, a fim de evitar a inconformidade identificada, e modificar o termo 'natureza das atribuições ou das atividades desenvolvidas no cargo de destino' por 'natureza das atribuições ou das atividades desenvolvidas na Justiça Eleitoral'.
Comentários do Gestor do TRE-SP
220.	Em 25/08/2021, por meio do Ofício TRE-SP 1340/2021 (peça 225) , o Desembargador Waldir Sebastião de Nuevo Campos Junior, Presidente do Tribunal Regional Eleitoral do Estado de São Paulo (TRE-SP) , prestou os seguintes esclarecimentos, in verbis:
'Pelo presente, venho, respeitosamente, em atenção ao expediente em referência, por meio do qual Vossa Excelência solicita que este Tribunal apresente comentários a respeito da proposta de determinação contida na alínea 'c', parte final, do relatório preliminar (Determinar ao Tribunal Regional Eleitoral de São Paulo - TRE/SP para que, no prazo de 90 (noventa) dias, finalize a análise da situação dos servidores requisitados para a realização de serviços de limpeza de zonas eleitorais do interior e da capital que foram realocados para atividades administrativas e proceda a devolução ao órgão de origem nos casos em desacordo com o art. 5º, caput e §1º, Resolução - TSE 23.523/2017, informando a este Tribunal o resultado das medidas implementadas) , informar o quanto segue:
Este Regional Paulista, por meio dos processos SEI nº 0045266-39.2020.6.26.8000 e nº 0020775-31.2021.6.26.8000, tratou da análise estabelecida por esse colendo Tribunal de Contas da União, ocasião em que sobrevieram decisões da Secretaria de Gestão de Pessoas e desta Presidência que resultaram no desligamento de 87 (oitenta e sete) servidores (as) ocupantes de cargos no órgão de origem com atribuições de limpeza ou análogas, além de duas cessações previstas para agosto e outra ainda em 2021 (90 cessações no total) .
Foram mantidas 27 (vinte e sete) requisições, até o prazo regulamentado pelas Resoluções TSE nº 23.523/2017 e nº 23.643/2021.
Em síntese, do total de 117 (cento e dezessete) requisições novamente analisadas, a seguir discriminadas, houve 90 (noventa) cessações de afastamento e 27 (vinte e sete) manutenções até o término regulamentar, estas devido à comprovação da correlação das atribuições exercidas no órgão de origem com aquelas desempenhadas na Justiça Eleitoral, de natureza administrativa.
 (...) 
Quanto ao item 69 do relatório preliminar, observo que foi citada a inexistência da descrição das atribuições exercidas no órgão de origem nos processos de requisição de servidoras e servidores do TRE-SP, todavia, esclareço que no modelo de formulário adotado neste Regional há um campo próprio para que o Juízo Eleitoral correlacione as atividades exercidas pelo (a) servidor (a) no órgão de origem com aquelas a serem desempenhas no cartório eleitoral. 
Além disso, saliento que a descrição detalhada das atribuições do cargo, a qual deve ser comprovada por legislação, edital de concurso público ou declaração proveniente do órgão cedente, integra os demais documentos obrigatórios para a requisição de servidoras e servidores. 
Dessa forma, foi concluída a análise da situação dos servidores requisitados, sendo estes os apontamentos que competiam a este Eleitoral, aproveito o ensejo para apresentar a Vossa Excelência protestos de elevada estima e máxima consideração.'
221.	Além dos esclarecimentos acima prestados, o Presidente do TRE-SP encaminhou ainda quadro contendo o nome, cargo, lotação, órgão e situação dos 117 servidores requisitados em que houve noventa cessações de afastamento e 27 manutenções até o término regulamentar.
Análise
222.	Diante dos comentários do gestor, conclui-se que a determinação contida no item 'c' da proposta de encaminhamento tornou-se desnecessária, uma vez que o TRE-SP já realizou a análise da situação dos servidores requisitados para a realização de serviços de limpeza de zonas eleitorais do interior e da capital que foram realocados para atividades administrativas e procedeu a devolução ao órgão de origem nos casos em desacordo com o art. 5º, caput e § 1º, Resolução - TSE 23.523/2017, devendo o referido item ser excluído da proposta de encaminhamento.
223.	Segundo o Presidente do TRE-SP, houve noventa cessações de afastamento e 27 manutenções até o término regulamentar, sendo os servidores requisitados mantidos, em razão da comprovação da correlação das atribuições exercidas no órgão de origem com aquelas desempenhadas na Justiça Eleitoral, de natureza administrativa.
224.	Do exame do quadro encaminhado pelo gestor, é possível verificar que o TRE-SP procedeu ao exame da correlação das atribuições desempenhadas no cargo com as desenvolvidas no destino. No entanto, no campo 'situação', constante da tabela, não há descrição detalhada das referidas atribuições na tabela em comento. No entanto, esta verificação poderá ser realizada, caso se entenda eventualmente necessária, quando da realização do próximo monitoramento.
225.	Outro aspecto a ser examinado diz respeito à análise precedente aos comentários do gestor ora examinados (itens 102 a 109) , onde houve o entendimento de que as determinações constantes nos itens 9.2 do Acórdão 199/2011-TCU-Plenário e 9.2 do Acórdão 2617/2016-TCU-Plenário encontravam-se em cumprimento, em razão de não se poder aferir que todos os servidores realocados para o desempenho de atividades administrativas no TRE/SP já desempenhavam atividades administrativas no órgão de origem, conforme se depreende da transcrição abaixo, in verbis:
'Contudo, como não se pode aferir que todos os servidores se encontram na mesma situação, impõe-se que seja determinado ao TRE/SP que regularize, se ainda não o fez, essa questão dado que, como já informado pela própria UJ, 'as referidas requisições serão submetidas novamente à análise da Presidência deste Regional', peça 151, p. 2-3.
Dessa forma, impõe-se afirmar que as determinações constantes nos itens 9.2 do Acórdão 199/2011-TCU-Plenário e 9.2 do Acórdão 2617/2016-TCU-Plenário encontra-se ainda em cumprimento.'
226.	Assim, em decorrência da existência de servidores requisitados para a realização de serviços de limpeza que foram realocados para atividades administrativas, sem comprovação de correlação de atividades com o órgão de origem, considerou-se necessária a realização de determinação para que o TRE/SP finalizasse a análise da situação dos servidores requisitados para a realização de serviços de limpeza de zonas eleitorais do interior e da capital que foram realocados e proceda a devolução ao órgão de origem nos casos em desacordo com o art. 5º, caput, e § 1º, da Resolução - TSE 23.523/2017, conforme se verifica do item 213.
227.	Não obstante, tendo em vista que o TRE-SP já realizou a referida análise [e] manteve 27 servidores requisitados, em razão da comprovação da correlação das atribuições exercidas no órgão de origem com aquelas desempenhadas na Justiça Eleitoral, infere-se que, dos 44 servidores requisitados que restavam ser devolvidos, aquele Tribunal considerou 27 em situação regular, após analisar e concluir pela comprovação da correlação das atribuições exercidas no órgão de origem com aquelas desempenhadas na Justiça Eleitoral. 
228.	Com isso, em função da situação supra, entende-se que se deve mudar o status do resultado da análise dos itens 9.2 do Acórdão 199/2011-TCU-Plenário e 9.2 do Acórdão 2617/2016-TCU-Plenário de 'em cumprimento' para 'cumprido', assim como tornar prejudicada a determinação proposta no relatório preliminar.
CONCLUSÃO
229. 	O presente processo de monitoramento evidenciou o atendimento parcial das determinações e recomendações exaradas por intermédio dos Acórdão 199/2011-TCU-Plenário, 1.229/2014-TCU-Plenário e Acórdão 2617/2016-TCU-Plenário conforme apresentado no quadro abaixo:
Quadro 2 - Graus de cumprimento/implementação das deliberações monitoradas
	Deliberação (Item/Subitem) 
	Cumprida ou Implementada
	Em cumprimento ou em implementação
	Parcialmente cumprida ou parcialmente implementada
	Não cumprida ou não implementada
	Tornada sem efeito

	9.1.2 do Acórdão 199/2011 
	TREs AP, ES, DF, MS, e RS
		TREs AC, AL, AM, BA, CE, GO, PA, PE, MA, MT, MG, PA, PI, RJ, RN, RO, RR, SC, SP, SE e TO
		
	9.2 do Acórdão 199/2011 e 9.2 do Acórdão 2617/2016
	X
				
	9.2 do Acórdão 1.229/2014 
				TREs do AC, BA, CE, DF, ES, GO, MA, MT, MS, PA, RN e RO
	
	9.1.1. do Acórdão 199/2011 (alterado pelo Acórdão 1.551/2012) e subitem 9.1 do Acórdão 1.229/2014 
	X
				
	9.1.6 do Acórdão 199/2011 (acrescentado pelo Acórdão 1.551/2012) 
					X

	9.3 do Acórdão 199/2011
		X
			
	9.3.1 e 9.3.2 do Acórdão 2617/2016
	subitem 9.3.1
		subitem 9.3.2
		
230. 	No que diz respeito ao 9.1.2 do Acórdão 199/2011-TCU-Plenário, a análise da amostra de processos encaminhada pelos TREs demostrou cumprimento parcial quanto à relação entre as atividades desenvolvidas pelo servidor no órgão de origem e aquelas a serem desempenhadas no serviço eleitoral. No que se refere ao cumprimento das justificativas acerca das necessidades enfrentadas pelo cartório eleitoral e período necessário para realização das atividades, verificou-se o cumprimento pela quase totalidade dos tribunais, sendo a única exceção o TRE-AC, em razão de ter sido acostado aos autos apenas um formulário com informações insuficientes quanto à requisição, o que inviabilizou a constatação (tópico 2.1) .
231. 	Relativamente aos itens 9.2 do Acórdão 199/2011-TCU-Plenário e 9.2 do Acórdão 2617/2016-TCU-Plenário, ante as informações prestadas pelo Presidente do TRE-SP, na fase de análise dos comentários dos gestores (tópico 5) , acerca da conclusão da análise da situação dos servidores requisitados e a permanência de apenas 27 servidores, em razão da comprovação da correlação das atribuições exercidas no órgão de origem com aquelas desempenhadas na Justiça Eleitoral,  concluiu-se pelo atendimento das deliberações monitoradas (tópico 2.2) .
232. 	Quanto ao item 9.2 do Acórdão 1229/2014-TCU-Plenário, considerando que as novas informações analisadas neste monitoramento não alteraram a situação fática disposta no subitem 9.1.2.2 do Acórdão 2617/2016-TCU-Plenário, desnecessária nova proposição a respeito consoante a análise efetivada (tópico 2.3) .
233. 	Já a deliberação constante no subitem 9.1.1. do Acórdão 199/2011-TCU-Plenário (alterado pelo Acórdão 1551/2012-TCU-Plenário) , assim como o item 9.1 do Acórdão 1229/2014-TCU-Plenário, relativa à devolução aos órgãos de origem dos servidores cujas requisições contrariassem a Lei 6.999/1982 ou a Resolução - TSE 23.255/2010, verificou-se o cumprimento por parte das Cortes Eleitorais, baseado nas informações prestadas pelos TREs (tópico 2.4) .
234. 	No que tange ao item 9.1.6 do Acórdão 199/2011-TCU-Plenário, acrescentado pelo Acórdão 1551/2012-TCU-Plenário, considerando as inovações normativas promovidas pelo TSE, a análise conclui por tornar sem efeito a deliberação em exame (tópico 2.5) .
235. 	No que concerne à recomendação de que trata o item 9.3 do Acórdão 199/2011-TCU-Plenário, impõe-se manter a proposição exarada no monitoramento anterior efetivada no item 9.1.5 do Acórdão 2617/2016-TCU-Plenário, ante a análise realizada sobre a matéria (tópico 2.6) .
236. 	Quanto às recomendações de que trata o item 9.3 (subitens 9.3.1 e 9.3.2) do Acórdão 2617/2016-TCU-Plenário, as análises concluíram por considerar cumprida a recomendação constante no subitem 9.3.1 e cumprida parcialmente a recomendação constante no subitem 9.3.2 (tópico 2.7) .
237. 	Nesse cenário, cabe observar que, apesar da inegável relevância das atividades desempenhadas pela Justiça Eleitoral, as recorrentes requisições de pessoal efetuadas põem em risco a continuidade da prestação dos serviços oferecidos pelos demais órgãos que compõem a Administração Pública em suas várias esferas, os quais se veem impelidos a ceder seu pessoal aos órgãos que compõem esse ramo da justiça.
238. 	Corrobora esse entendimento as várias denúncias e representações encaminhadas ao TCU, por meio das quais reclama-se a atuação deste Tribunal, com a finalidade de elidir as irregularidades que vêm sendo praticadas, bem como de minimizar os prejuízos suportados pelos diversos órgãos e entidades cedentes (TC Processo 004.418/2009-9, TC Processo 011.315/2010-5, TC Processo 013.640/2010-0, TC Processo 013.310/2011-9, TC Processo 035.339/2015-2, TC Processo 025.106/2019-8, Processo 001.084/2020-8 etc.) .
239. 	A análise empreendida neste monitoramento permitiu identificar alguns avanços e iniciativas relacionadas ao tema concernente à requisição de pessoal pelos órgãos da Justiça Eleitoral conforme mencionados no tópico 4 do presente relatório.
240. 	Apesar das melhorias acima relacionadas, constatou-se que algumas situações que foram apontadas no âmbito do trabalho que originou os acórdãos monitorados (TC Processo 014.770/2009-9) , como irregularidades mais comuns e relevantes, concernentes à requisição de pessoal pela Justiça Eleitoral, ainda persistem, ainda que em menor grau, mesmo após transcorridos mais de dez anos da prolação do Acórdão 199/2011-TCU-Plenário.
241. 	Diante desse contexto, após a realização de três monitoramentos, incluindo o efetivado nos presentes autos, seria de bom alvitre simplificar a forma de verificar o atendimento das deliberações ainda não totalmente cumpridas, exaradas nos Acórdão 199/2011-TCU-Plenário, 1.229/2014-TCU-Plenário e 2617/2016 - Plenário.
242. 	Isso deve ao fato de que a coleta de informações por intermédio de diligências e a subsequente análise das respostas de 28 tribunais eleitorais (incluindo o TSE) tem se demonstrado dispendiosa em tempo e recurso para o controle externo, como bem demonstrado na elaboração do tópico 2.1 e Anexo I.
243. 	Com isso, para fins de aperfeiçoar a obtenção de informações em futuras fiscalizações, esse relatório de monitoramento propõe uma determinação ao TSE, como Corte Superior da Justiça Eleitoral, em atenção ao princípio da transparência da Administração Pública consubstanciada nos arts. 6º, caput, e 8º, caput, e §§ 2º e 3º da Lei 12.527/2011 (Lei de Acesso à Informação - LAI) , para que promova alteração normativa com o objetivo prever a disponibilização nos portais da internet dos Tribunais Eleitorais, na área de transparência - gestão de pessoas, em formato aberto, da relação dos servidores requisitados que contemple as seguintes informações relativas aos servidores requisitados, considerando os ajustes objeto da análise constante nos itens 215 a 219 do presente relatório:
a) informações relativas aos servidores no órgão de origem: nome completo, matrícula, se pertencente à União, aos estados, ao Distrito Federal, aos municípios e às autarquias, órgão de origem, cargo que ocupa no órgão de origem, data da posse no cargo efetivo, natureza das atribuições ou das atividades desenvolvidas no cargo de origem (Lei 6.999/82, art. 2º, § 2º, e Resolução-TSE 23.523/2017, art. 1º, caput e art. 2º, caput) ;
b) informações referentes aos servidores no órgão de destino: natureza das atribuições ou das atividades desenvolvidas na Justiça eleitoral, data do início da requisição, data do término da requisição, número de prorrogações que foram requeridas, data da nova requisição após um ano da data de retorno ao órgão de origem, se houver (art. 6º, caput, e § 1º e art. 10º, caput) ;
c) informações que visam a demonstrar a correlação entre as atividades desenvolvidas pelo servidor no órgão de origem e aquelas a serem desenvolvidas no serviço eleitoral: correlação entre as atividades e o caráter administrativo, análise da correlação de atividades desenvolvidas pelo servidor no órgão de origem e das atividades serem desenvolvidas no serviço eleitoral, observando, inclusive, o caráter administrativo das atribuições do cargo de origem (Resolução-TSE 23.523/2017, art. 5º, caput, § 1º) .
244. 	Com isso, como forma de evitar o monitoramento ad aeternum das determinações ainda não totalmente cumpridas, propõe-se determinar à SecexAdmin que monitore, oportunamente, apenas a determinação proposta ao TSE.
245.	Não é demais lembrar que a presente matéria (requisição de servidores no Poder Judiciário) já é objeto de outras ações de controle externo em uma conjuntura mais atualizada, a exemplo do citado TC Processo 001.084/2020-8,  que cuida de Representação com vistas a examinar a regularidade das cessões e requisições de servidores públicos no âmbito do Poder Judiciário em face dos princípios norteadores da gestão pública, que resultou no Acórdão 1421/2021-TCU-Plenário, Relator Ministro Raimundo Carreiro, de maneira que a simplificação proposta do presente monitoramento não ensejará prejuízos ao acompanhamento da matéria no âmbito do TCU.
246.	Salutar, na oportunidade, dar ciência do acórdão que vier a ser proferido, assim como do relatório e do voto que o fundamentarem ao TSE, a todos os TREs, ao Movimento Nacional pela Criação de Cargos para a Justiça Eleitoral, ao autor da Representação constante do TC Processo 011.315/2010-5, às Procuradoria da República no Acre, no Estado de Sergipe, na Bahia, no Estado de Alagoas, no Estado do Maranhão e no Distrito Federal, bem como à Procuradoria Regional Eleitoral no Ceará, todas integrantes do Ministério Público Federal, autoras, respectivamente das Solicitações constantes dos TC Processo 024.381/2011-0, TC Processo 016.067/2012-6, TC Processo 017.102/2012-0, TC Processo 017.410/2012-6, TC Processo 019.446/2012-8, TC Processo 029.387/2015-9 e TC Processo 036.397/2012-1 e aos autores das denúncias constantes dos TC Processo 004.418/2009-9, TC Processo 013.640/2010-0, TC Processo 013.310/2011-9 e TC Processo 025.106/2019-8.
247.	Desnecessária a ciência junto à Comissão de Finanças e Tributação (CFT) da Câmara dos Deputados, na qual tramitou o Projeto de Lei 7.990/2014, de autoria do Tribunal Superior Eleitoral, que visa à criação de cargos efetivos nos quadros de pessoal dos tribunais eleitorais, destinados às unidades de tecnologia da informação, considerando que o referido projeto já se encontra arquivado nos termos do art. 54, combinado com o § 4º do artigo 58 do RICD, por inadequação financeira e orçamentária.
248.	Por derradeiro, propõe-se seja determinado o apensamento deste processo ao TC Processo 014.770/2009-9 (Relatório de Auditoria) ."
13.	Com base em tais considerações, a SecexAdmin apresentou, em uníssono, a seguinte proposta de mérito (peça 227, pp. 44/45 e 228) :
"I) considerar cumpridas:
I.1) a determinação constante do subitem 9.1.2 do Acórdão 199/2011-TCU-Plenário, em relação aos Tribunais Regionais Eleitorais do Amapá, Espírito Santo, Distrito Federal, Mato Grosso do Sul, Paraná e Rio Grande do Sul (tópico 2.1) ;
I.2) a determinação constante do item 9.2 do Acórdão 199/2011-TCU-Plenário e item 9.2 do Acórdão 2617/2016-TCU-Plenário em relação ao Tribunal Regional Eleitoral de São Paulo (tópico 2.2) ;
I.3) as ações estabelecidas nos planos de ação encaminhados pelos TREs, em atendimento ao subitem 9.1.1 do Acórdão 199/2011-TCU-Plenário, com a redação dada pelo Acórdão 1551/2012-TCU-Plenário, bem como ao item 9.1 do Acórdão 1229/2014-TCU-Plenário, em relação aos Tribunais Regionais Eleitorais do Acre, Ceará, Distrito Federal, Goiás, Maranhão, Minas Gerais, Pernambuco, Piauí, Rio de Janeiro, Rondônia, Roraima e São Paulo (tópico 2.4) ;
I.4) a recomendação constante do subitem 9.3.1 do Acórdão 2617/2016-TCU-Plenário (tópico 2.7) ;
II) considerar em cumprimento: 
II.1) a determinação constante do subitem 9.1.2 do Acórdão 199/2011-TCU-Plenário, em relação aos Tribunais Regionais Eleitorais do Acre, Alagoas, Amazonas, Bahia, Ceará, Goiás, Paraíba, Pernambuco, Maranhão, Mato Grosso, Minas Gerais, Pará, Piauí, Rio de Janeiro, Rio Grande do Norte, Rondônia, Roraima, Santa Catarina, São Paulo, Sergipe e Tocantins (tópico 2.1) ;
II.2) a recomendação constante do item 9.3 do Acórdão 199/2011-TCU-Plenário (subitem 2.6) ;
III) considerar cumprida parcialmente a recomendação constante do subitem 9.3.2 do Acórdão 2617/2016-TCU-Plenário (tópico 2.7) ;
IV) tornar sem efeito a determinação constante do subitem 9.1.6 do Acórdão 199/2011-TCU-Plenário (tópico 2.5) ;
V) determinar ao Tribunal Superior Eleitoral, com fulcro nos arts. 6º, caput e 8º, caput, e §§ 2º e 3º da Lei 12.527/2011, que promova, no prazo de 120 (cento e vinte) dias, alteração normativa com o objetivo de prever a disponibilização nos portais da internet dos tribunais eleitorais, na área de transparência - gestão de pessoas, em formato aberto, da relação dos servidores requisitados que contemple informações:
V.1) relativas aos servidores no órgão de origem, tais como: nome completo, matrícula, se pertencente à União, aos estados, ao Distrito Federal, aos municípios e às autarquias, órgão de origem, cargo que ocupa no órgão de origem, data da posse no cargo efetivo, natureza das atribuições de forma detalhada ou das atividades desenvolvidas no cargo de origem (Lei 6.999/82, art. 2º, § 2º, e Resolução - TSE 23.523/2017, art. 1º, caput e art. 2º, caput) ;
V.2) referentes aos servidores no órgão de destino, tais como: natureza das atribuições ou das atividades desenvolvidas na Justiça Eleitoral, data do início da requisição, data do término da requisição, número de prorrogações que foram requeridas, data da nova requisição após um ano da data de retorno ao órgão de origem, se houver (art. 6º, caput, e § 1º e art. 10, caput) ;
V.3) que visam a demonstrar a correlação entre as atividades desenvolvidas pelo servidor no órgão de origem e aquelas a serem desenvolvidas no serviço eleitoral, tais como: correlação entre as atividades e o caráter administrativo, análise da correlação de atividades desenvolvidas pelo servidor no órgão de origem e das atividades serem desenvolvidas no serviço eleitoral, observando, inclusive, o caráter administrativo das atribuições do cargo de origem (Resolução - TSE 23.523/2017, art. 5º, caput, § 1º) ;
VI) dar ciência do acórdão que vier a ser proferido: 
VI.1) ao Tribunal Superior Eleitoral e aos Tribunais Regionais Eleitorais do Acre, Alagoas, Amazonas, Amapá, Bahia, Ceará, Distrito Federal, Espírito Santo, Goiás, Maranhão, Mato Grosso do Sul, Mato Grosso, Minas Gerais, Pará, Paraíba, Paraná, Pernambuco, Piauí, Rio de Janeiro, Rio Grande do Norte, Rio Grande do Sul, Rondônia, Roraima, Santa Catarina, São Paulo, Sergipe e Tocantins;
VI.2) aos órgãos e entidades abaixo relacionadas, autores de representações, solicitações e denúncias constantes de processos considerados conexos a este monitoramento:
VI.2.1) ao Movimento Nacional pela Criação de Cargos para a Justiça Eleitoral, autor da Representação constante do TC Processo 011.315/2010-5;
VI.2.2) às Procuradorias da República nos Estados do Acre, Sergipe, Bahia, Alagoas e Maranhão e no Distrito Federal, bem como à Procuradoria Regional Eleitoral no Ceará, autoras, respectivamente das Solicitações constantes dos TC-Processo 024.381/2011-0, TC-Processo 016.067/2012-6, TC-Processo 017.102/2012-0, TC-Processo 017.410/2012-6, TC-Processo 019.446/2012-8, TC-Processo 029.387/2015-9 e TC-Processo 036.397/2012-1; 
VI.2.3) aos autores das denúncias constantes dos TC-Processo 004.418/2009-9, TC-Processo 013.640/2010-0, TC-Processo 013.310/2011-9 e TC-Processo 025.106/2019-8;
VII) determinar à SecexAdmin que monitore a determinação constante do item V supra; e
VIII) apensar este processo ao TC-Processo 014.770/2009-9 (Relatório de Auditoria) ."
	É o Relatório.

não há.

Não atuou.

MONITORAMENTO DO TC-014.770/2009-9, QUE CUIDOU DE AUDITORIA DE CONFORMIDADE CUJO OBJETIVO FOI EXAMINAR, DE MANEIRA SISTÊMICA, A REGULARIDADE DOS ATOS DE REQUISIÇÃO DE PESSOAL EFETUADOS NO ÂMBITO DOS TRIBUNAIS REGIONAIS ELEITORAIS. ATENDIMENTO DAS DELIBERAÇÕES DO TCU. EDIÇÃO DE NORMATIVO PELO TSE. DETERMINAÇÃO AO TRIBUNAL SUPERIOR ELEITORAL. CIÊNCIA AOS INTERESSADOS. APENSAMENTO AO PROCESSO DE FISCALIZAÇÃO.

MONITORAMENTO (MON)

Secretaria de Controle Externo da Administração do Estado - Secex/Admin.

Em exame a continuidade do Monitoramento da Auditoria de Conformidade objeto do TC-Processo 014.770/2009-9, levada a efeito nos Tribunais Regionais Eleitorais nos Estados do Acre, Alagoas, Amazonas, Amapá, Bahia, Ceará, Distrito Federal, Espírito Santo, Goiás, Maranhão, Mato Grosso, Mato Grosso do Sul, Minas Gerais, Pará, Paraíba, Paraná, Pernambuco, Piauí, Rio de Janeiro, Rio Grande do Norte, Rio Grande do Sul, Rondônia, Roraima, Santa Catarina, São Paulo, Sergipe e Tocantins.
2.	Mencionada fiscalização objetivou examinar, de maneira sistêmica, a regularidade dos atos de requisição de pessoal no âmbito dos Tribunais Regionais Eleitorais - TREs, de forma a identificar as irregularidades mais comuns e relevantes, bem como verificar as providências individualmente adotadas por aqueles órgãos para substituir os atuais requisitados por servidores efetivos do seu respectivo quadro de pessoal, em observância à Lei 10.482/2004.
3.	Nos autos do indigitado TC-Processo 014.770/2009-9 foi prolatado o Acórdão 199/2011-TCU-Plenário (de minha relatoria) , mediante o qual foram efetuadas determinações e recomendações a todos os TREs, bem como ao Tribunal Superior Eleitoral - TSE.
4.	As determinações se relacionavam à necessidade de elaboração, e encaminhamento ao TCU, de Plano de Ação que contemplasse a devolução, aos órgãos de origem, dos servidores requisitados de forma irregular, bem como a adoção de outras ações corretivas a serem implementadas pelos TREs nos processos de requisição de pessoal.
5.	A recomendação ao TSE teve por escopo a adoção de providências com vistas a suprir a Justiça Eleitoral de quadro de pessoal efetivo, de modo que o instituto da requisição passasse a ser utilizado somente para o atendimento do interesse público específico e pontual motivador da requisição e, por consequência, deixasse de servir como forma de preenchimento permanente dos quadros funcionais do órgão requisitante, cujos cargos deveriam ser providos por meio de concurso público.
6.	Contra o Acórdão 199/2011-TCU-Plenário foram interpostos recursos por diversos TREs, cujo julgamento resultou no Acórdão 1551/2012-TCU-Plenário (Relator Ministro José Jorge) , o qual perpetrou as seguintes modificações naquele decisum:
	6.1. alterou o subitem 9.1.1, a fim de excluir, de sua parte final, a referência ao art. 3º da Resolução do Conselho Nacional de Justiça - CNJ 88/2009, pois o Plenário decidiu que o plano de ação a ser encaminhado ao TCU, pelos TREs, não possuía relação com o referido normativo, mas tão somente com os arts. 2º, 3º e 4º da Lei 6.999/1982, bem como com o art. 6º, § 2º, da Resolução TSE 23.255/2010; e
	6.2. tornou insubsistente o subitem 9.1.3 e incluiu o subitem 9.1.6 e o subitem 9.6. O Plenário dividiu o subitem 9.1.3, excluído da decisão, tendo transformado sua primeira parte em determinação para os TREs criarem norma que limitasse o tempo máximo de requisição (subitem 9.1.6) , enquanto a segunda parte da determinação nele anteriormente abarcada foi convertida em recomendação (subitem 9.6) . 
7.	Além das alterações acima, o Acórdão 199/2011-TCU-Plenário foi modificado pelo Acórdão 2070/2012-TCU-Plenário, Relator Ministro Raimundo Carreiro, proferido nos autos do TC-Processo 007.679/2010-6, que cuidou de Denúncia sobre possíveis irregularidades na área de pessoal do TRE/MS, na fase de Pedido de Reexame.
8.	Esta última Deliberação, em seu subitem 9.4, prorrogou, de ofício, o termo inicial do prazo fixado no subitem 9.1.1 do Acórdão 199/2011-TCU-Plenário, para a remessa ao TCU do plano de ação para regularizar a situação dos servidores cedidos, de modo que ele passou a ser contado a partir de 16/11/2012, último dia para a proclamação dos candidatos eleitos, segundo o cronograma estabelecido pelo Tribunal Superior Eleitoral.
9.	Ato contínuo, os TREs encaminharam diversos expedientes por meio dos quais informaram as providências adotadas com vistas a dar cumprimento às deliberações ainda pendentes. As informações acerca da implementação das determinações e recomendações formuladas pelo TCU também foram consignadas em alguns Relatórios de Gestão - RG e de Auditoria de Gestão - RAG daqueles órgãos.
10.	Ainda no âmbito do TC-Processo 014.770/2009-9 foi exarado o Acórdão 1229/2014-TCU-Plenário (de minha relatoria) , mediante o qual foram examinadas as informações encaminhadas pelos diversos TREs em atendimento ao Acórdão 199/2011-TCU-Plenário, com as alterações promovidas pelos já citados Acórdãos 1.551 e 2.070, ambos de 2012 e do Plenário.
11.	Em sede de Monitoramento, levado a efeito nos autos do TC-Processo 014.541/2016-5, o Tribunal buscou verificar o cumprimento das determinações e recomendações exaradas nos Acórdãos 199/2011 e 1.229/2014, ambos do Plenário, e prolatou o Acórdão 2.617/2016, de minha relatoria, também do Plenário, cujo teor é o que segue abaixo: 
"9.1. considerar:	
9.1.1 cumpridas as seguintes determinações:
9.1.1.1 do subitem 9.2 do Acórdão 1229/2014-TCU-Plenário, em relação aos Tribunais RegionaisEleitorais de Alagoas, Amazonas, Amapá, Minas Gerais, Paraíba, Paraná, Pernambuco, Piauí, Rio de Janeiro, Rio Grande do Sul, Roraima, Santa Catarina, São Paulo, Sergipe e Tocantins;9.1.1.2 das ações estabelecidas nos planos de ação encaminhados pelos TREs, atinente aosubitem 9.1.1 do Acórdão 199/2011-TCU-Plenário, bem como ao item 9.1 do Acórdão 1229/2014-TCU-Plenário, relativamente aos Tribunais Regionais Eleitorais de Alagoas, Amazonas e Bahia;
9.1.2 não cumpridas as seguintes determinações:
9.1.2.1 do subitem 9.1.2 do Acórdão 199/2011-TCU-Plenário, no tocante aos Tribunais RegionaisEleitorais do Acre, Alagoas, Amazonas, Amapá, Bahia, Ceará, Distrito Federal, Espírito Santo, Goiás, Maranhão, Mato Grosso do Sul, Mato Grosso, Minas Gerais, Pará, Paraíba, Paraná, Pernambuco, Piauí, Rio de Janeiro, Rio Grande do Norte, Rio Grande do Sul, Rondônia, Roraima, Santa Catarina São Paulo, Sergipe e Tocantins;
9.1.2.2 do subitem 9.2 do Acórdão 199/2011-TCU-Plenário, quanto ao Tribunal Regional Eleitoral de São Paulo - TRE/SP;
9.1.2.2 do subitem 9.2 do Acórdão 1229/2014-TCU-Plenário, no que diz respeito aos TribunaisRegionais Eleitorais do Acre, Bahia, Ceará, Distrito Federal, Espírito Santo, Goiás, Maranhão, Mato Grosso, Mato Grosso do Sul, Pará, Rio Grande do Norte e Rondônia;
9.1.2.3 das ações estabelecidas nos planos de ação encaminhados pelos TREs, no que concerneao subitem 9.1.1 do Acórdão 199/2011-TCU-Plenário, bem como ao item 9.1 do Acórdão 1229/2014-TCU-Plenário, em relação aos Tribunais Regionais Eleitorais do Ceará, Maranhão e Pernambuco;
9.1.3 prejudicado o monitoramento da determinação constante do subitem 9.1.4 do Acórdão 199/2011-TCU-Plenário, devido à perda de objeto ocorrida em virtude da inovação normativa promovida pelo TSE, mediante a qual passou-se a admitir, expressamente, em situações excepcionais, a designação de servidores requisitados para a chefia de cartórios eleitorais, tanto na condição de titular quanto na de substituto; 
9.1.4 em cumprimento as seguintes determinações:
9.1.4.1 do subitem 9.1.6 do Acórdão 199/2011-TCU-Plenário, quanto ao Tribunal Superior Eleitoral, assim como aos Tribunais Regionais Eleitorais do Acre, Alagoas, Amazonas, Amapá, Bahia, Ceará, Distrito Federal, Espírito Santo, Goiás, Maranhão, Mato Grosso do Sul, Mato Grosso, Minas Gerais, Pará, Paraíba, Paraná, Pernambuco, Piauí, Rio de Janeiro, Rio Grande do Norte, Rio Grande do Sul, Rondônia, Roraima, Santa Catarina, São Paulo, Sergipe e Tocantins;
9.1.4.2 das ações estabelecidas nos planos de ação encaminhados pelos TREs, em atendimentoao subitem 9.1.1 do Acórdão 199/2011-TCU-Plenário, bem como ao item 9.1 do Acórdão 1229/2014-TCU-Plenário, no que atine aos Tribunais Regionais Eleitorais do Acre, Distrito Federal, Goiás, Minas Gerais, Piauí, Rio de Janeiro, Rondônia, Roraima e São Paulo;
9.1.5 em implementação a recomendação constante do item 9.3 do Acórdão 199/2011-TCU-Plenário, dirigida ao Tribunal Superior Eleitoral - TSE; 
9.2 determinar ao Tribunal Regional Eleitoral de São Paulo - TRE/SP que finalize, no prazomáximo de 90 (noventa) dias, a contar da ciência deste Acórdão, as providências necessárias para se proceder ao desligamento - e à consequente devolução, a seus respectivos órgãos de origem - dos servidores que ainda se encontram requisitados para a realização de serviços de limpeza de zonas eleitorais do interior e da capital; 
9.3 recomendar ao Tribunal Superior Eleitoral - TSE que:
9.3.1 adote as providências necessárias à aprovação, com a brevidade possível, da alteraçãonormativa que tem como objetivo a fixação de limite máximo para a permanência do servidor requisitado, considerados o prazo inicial e prorrogações, em virtude da urgência que se impõe à necessidade de uniformização das ações dos órgãos integrantes da Justiça Eleitoral, assim como da relevância da fixação do referido limite no contexto do aprimoramento do funcionamento desse ramo da justiça especializada;
9.3.2 ante os estudos objeto do Processo Administrativo 164¿34.2015.6.00.0000, avalie aconveniência e a oportunidade de, com fundamento em estudos técnicos para o dimensionamento e eventuais redistribuições da força de trabalho necessária nas secretarias dos TREs, bem como nos cartórios eleitorais, estabelecer como limite máximo o prazo de 4 (quatro) anos, o qual deve contemplar o período inicial e todas as prorrogações relativas às requisições de servidores para os cartórios eleitorais, tendo em vista a não comprovação da adoção de medidas efetivas visando à utilização das requisições de pessoal somente no atendimento do interesse público, na forma da lei e da Constituição Federal, bem assim em consonância com os princípios que regem a Administração Pública, em especial o da razoabilidade; 
9.4 dar ciência deste Acórdão, assim como do Relatório e do Voto que o fundamentam: 
a) ao Tribunal Superior Eleitoral; 
b) aos Tribunais Regionais Eleitorais objeto da fiscalização em causa; 
c) à Comissão de Finanças e Tributação (CFT) da Câmara dos Deputados, ante a tramitação do Projeto de Lei n. 7.990/2014; 
d) ao Conselho Nacional de Justiça - CNJ; 
e) aos órgãos e entidades autores de representações, solicitações e denúncias constantes de processos considerados conexos a este monitoramento; 
9.5 determinar à SecexAdmin que dê continuidade do monitoramento das providências implementadas, em especial no tocante aos aspectos atinentes à requisição de pessoal pelos órgãos que compõem a Justiça Eleitoral, uma vez que boa parte das ocorrências identificadas no âmbito do processo TC-Processo 014.770/2009-9 ainda não foi regularizada;
9.6 apensar este processo ao TC-Processo 014.770/2009-9."
12.	Nos autos do TC-Processo 026.570/2015-7, que cuidou da Prestação de Contas do Tribunal Regional Eleitoral de Pernambuco relativa ao exercício de 2014, foi exarado o Acórdão de relação 7.133/2017 - Primeira Câmara (Relator: Ministro Vital do Rêgo) , por meio do qual foi determinado àquele órgão que informasse a respeito do cumprimento dos subitens 9.1.1, 9.1.2, 9.1.4, 9.1.5, 9.1.6 e 9.6 do Acórdão 199/2011-TCU-Plenário.
13.	Em sede de Monitoramento daquele processo, o Tribunal prolatou o Acórdão de relação 2.564/2018 - Plenário mediante o qual foram considerados cumpridos, em relação ao Tribunal Regional Eleitoral de Pernambuco, os subitens 9.1.1, 9.1.2, 9.1.4, 9.1.5, 9.1.6, e não mais aplicável a recomendação objeto do subitem 9.6, todos do Acórdão 199/2011-TCU-Plenário.
14.	Nestes autos, foi examinado o atendimento dos seguintes pontos: 
	14.1. do Acórdão 199/2011-TCU-Plenário:
	14.1.1. subitem 9.1.2, no tocante aos Tribunais Regionais Eleitorais do Acre, Alagoas, Amazonas, Amapá, Bahia, Ceará, Distrito Federal, Espírito Santo, Goiás, Maranhão, Mato Grosso do Sul, Mato Grosso, Minas Gerais, Pará, Paraíba, Paraná, Pernambuco, Piauí, Rio de Janeiro, Rio Grande do Norte, Rio Grande do Sul, Rondônia, Roraima, Santa Catarina São Paulo, Sergipe e Tocantins;
 	14.1.2. subitem 9.2, quanto ao TRE/SP, cabendo destacar que, por meio do subitem 9.2 do Acórdão 2617/2016-TCU-Plenário, foi determinado àquele órgão que finalizasse, no prazo de 90 dias, as providências necessárias para se proceder ao desligamento - e à consequente devolução, a seus respectivos órgãos de origem - dos servidores que ainda se encontravam requisitados para a realização de serviços de limpeza de zonas eleitorais do interior e da capital;
	14.1.3. subitem 9.1.1, no que tange às ações estabelecidas nos Planos de Ação encaminhados pelos TREs, também em atendimento ao subitem 9.1 do Acórdão 1229/2014-TCU-Plenário, em relação aos Tribunais Regionais Eleitorais do Ceará, Maranhão e Pernambuco, consideradas não cumpridas, bem como das ações estabelecidas nos Planos de Ação encaminhados pelos TREs, em atendimento aos referidos dispositivos, quanto aos Tribunais Regionais Eleitorais do Acre, Distrito Federal, Goiás, Minas Gerais, Piauí, Rio de Janeiro, Rondônia, Roraima e São Paulo, consideradas em cumprimento;
	14.1.4. subitem 9.1.6, quanto ao TSE, assim como aos Tribunais Regionais Eleitorais do Acre, Alagoas, Amazonas, Amapá, Bahia, Ceará, Distrito Federal, Espírito Santo, Goiás, Maranhão, Mato Grosso do Sul, Mato Grosso, Minas Gerais, Pará, Paraíba, Paraná, Pernambuco, Piauí, Rio de Janeiro, Rio Grande do Norte, Rio Grande do Sul, Rondônia, Roraima, Santa Catarina, São Paulo, Sergipe e Tocantins, considerado em cumprimento;
	14.1.5. subitem 9.3, quanto à recomendação dirigida ao TSE, considerada em implementação; 
	14.2. subitem 9.2. do Acórdão 1229/2014-TCU-Plenário, no que diz respeito aos TribunaisRegionais Eleitorais do Acre, Bahia, Ceará, Distrito Federal, Espírito Santo, Goiás, Maranhão, Mato Grosso, Mato Grosso do Sul, Pará, Rio Grande do Norte e Rondônia; e
	14.3. subitens 9.3.1 e 9.3.2 do Acórdão 2617/2016-TCU-Plenário. 
II
15.	As determinações e recomendações exaradas por intermédio dos Acórdãos 199/2011, 1.229/2014 e 2.617/2016, todos do Plenário, foram, em sua maioria, cumpridas ou se encontram em cumprimento, conforme o quadro preparado pela Secex/Admin, abaixo reproduzido (peça 227, p. 41) :
Quadro 2 - Graus de cumprimento/implementação das deliberações monitoradas
	Deliberação do Plenário (Item/Subitem) 
	Cumprida ou Implementada
	Em cumprimento ou em implementação
	Parcialmente cumprida ou parcialmente implementada
	Não cumprida ou não implementada
	Tornada sem efeito

	9.1.2 do Acórdão 199/2011 
	TREs AP, ES, DF, MS, e RS
		TREs AC, AL, AM, BA, CE, GO, PE, MA, MT, MG, PA, PI, RJ, RN, RO, RR, SC, SP, SE e TO
		
	9.2 do Acórdão 199/2011 e 9.2 do Acórdão 2617/2016
	X
				
	9.2 do Acórdão 1.229/2014 
				TREs do AC, BA, CE, DF, ES, GO, MA, MT, MS, PA, RN e RO
	
	9.1.1. do Acórdão 199/2011 e 9.1 do Acórdão 1.229/2014 
	X
				
	9.1.6 do Acórdão 199/2011 
					X

	9.3 do Acórdão 199/2011
		X
			
	9.3.1 e 9.3.2 do Acórdão 2617/2016
	subitem 9.3.1
		subitem 9.3.2
		
16.	Por meio do subitem 9.1.2 do Acórdão 199/2011-TCU-Plenário foi determinado aos Tribunais Regionais Eleitorais do Acre, Alagoas, Amazonas, Amapá, Bahia, Ceará, Distrito Federal, Espírito Santo, Goiás, Maranhão, Mato Grosso, Mato Grosso do Sul, Minas Gerais, Pará, Paraná, Paraíba, Pernambuco, Piauí, Rio de Janeiro, Rio Grande do Norte, Rio Grande do Sul, Rondônia, Roraima, Santa Catarina, São Paulo, Sergipe e Tocantins que fizessem constar dos processos de requisição de pessoal justificativa acerca das necessidades enfrentadas pelo cartório eleitoral, bem como a relação entre as atividades desenvolvidas pelo servidor no órgão de origem e aquelas a serem desempenhadas no serviço eleitoral, assim como o período necessário para realizar a atividade. 
17.	Como visto no quadro acima, os TREs do Amapá, Espírito Santo, Distrito Federal, Mato Grosso do Sul e Rio Grande do Sul cumpriram a determinação acima descrita, tendo os demais atendido-a de forma parcial.  
18.	Aos Tribunais Regionais Eleitorais que adimpliram a obrigação em foco deve-se acrescer o de Pernambuco, o qual, como já dito acima, teve reconhecido o cumprimento do subitem 9.1.2 do Acórdão 199/2011-TCU-Plenário por meio do Acórdão de relação 2.564/2018, também do Plenário.
19.	Insta destacar que a metodologia utilizada pela Secex/Admin para aquilatar o atendimento do mencionado subitem 9.1.2 consistiu na realização de diligência junto aos TREs solicitando, de cada um deles, processos de requisição para posterior análise.  
20.	Dos processos encaminhados, a unidade instrutiva selecionou dois de cada Regional, chegando à conclusão lançada no quadro acima acerca de quais órgãos atenderam o indigitado comando.  
21.	A Secex/Admin ponderou que, de modo geral, as justificativas apresentadas pelos Juízes Eleitorais para requisitar servidores para os Cartórios Eleitorais estão ligadas à carência de servidores nos referidos cartórios, além do fato de os servidores já serem treinados e terem conhecimento do trabalho a ser realizado. 
22.	No que tange aos subitens 9.2 dos Acórdãos Plenários 199/2011 e 2.617/2016 (ambos de minha relatoria) tem-se, em síntese, que veicularam comando ao Tribunal Regional Eleitoral de São Paulo para que se abstivesse de requisitar servidores para a limpeza de zonas eleitorais do interior e da capital.
23. 	Consoante apontado pela Secex/Admin, a determinação foi atendida, não havendo providência adicional a ser adotada, senão consignar no dispositivo o integral atendimento da demanda do TCU. 
24.	Já o subitem 9.2 do Acórdão 1229/2014-TCU-Plenário (de minha relatoria) , cujo teor segue descrito abaixo, não foi cumprido pelos TREs do Acre, Bahia, Ceará, Distrito Federal, Espírito Santo, Goiás, Maranhão, Mato Grosso, Mato Grosso do Sul, Pará, Rio Grande do Norte e Rondônia: 
"9.2. determinar à Secretaria de Controle Interno do Tribunal Superior Eleitoral - TSE e aos TRE que façam constar dos processos de contas relativos ao exercício de 2014 informações sobre o cumprimento das determinações contidas no Acórdão n. 199/2011 e na decisão da Corregedora-Geral de Justiça Eleitoral no Procedimento Administrativo n. 15.279/2012-TSE;"
25.	Após destacar que o monitoramento anterior considerou cumprida a determinação relativamente à Corte Eleitoral Superior, a unidade técnica alvitrou que não é necessária medida adicional alguma sobre a questão, haja vista que o comando foi veiculado com a função de complementar as demais determinações analisadas nestes autos
26.	Uma vez que o comando ora monitorado se referiu a pleito eleitoral findo, e tendo em vista o que apontado pela Secex/Admin, anuo à sugestão de que inexiste ação a ser adotada nesta oportunidade.
27.	Quanto aos subitens 9.1.1 do Acórdão 199/2011 e 9.1 do Acórdão 1229/2014-TCU-Plenário, a seguir transcritos, a Secex/Admin reporta que ambos os comandos foram atendidos:
Acórdão 199/2011-TCU-Plenário 
"9.1. determinar aos Tribunais Regionais Eleitorais do Acre, Alagoas, Amazonas, Amapá, Bahia, Ceará, Distrito Federal, Espírito Santo, Goiás, Maranhão, Mato Grosso, Mato Grosso do Sul, Minas Gerais, Pará, Paraná, Paraíba, Pernambuco, Piauí, Rio de Janeiro, Rio Grande do Norte, Rio Grande do Sul, Rondônia, Roraima, Santa Catarina, São Paulo, Sergipe e Tocantins que:
9.1.1. encaminhem a este TCU, no prazo máximo de 60 (sessenta) dias, plano de ação que contemple a devolução aos órgãos de origem dos servidores cujas requisições contrariem os arts. 2º, 3º, e 4º da Lei n. 6.999/1982, bem como a adequação do percentual de serventuários requisitados ou cedidos de outros órgãos às disposições do art. 3º da Resolução do Conselho Nacional de Justiça n. 88/2009;"
Acórdão 1229/2014-TCU-Plenário 
"9.1. determinar aos Tribunais Regionais Eleitorais do Espírito Santo, Mato Grosso do Sul e Roraima que, no prazo máximo de 30 (trinta) dias, a contar da ciência desta deliberação, encaminhe plano de ação que contemple a devolução aos órgãos de origem dos servidores cujas requisições contrariem os arts. 2º, 3º, e 4º da Lei n. 6.999/1982, bem como a adequação do percentual de serventuários requisitados ou cedidos de outros órgãos às disposições do art. 3º da Resolução do Conselho Nacional de Justiça n. 88/2009, alertando os responsáveis sobre a possibilidade de aplicação da penalidade prevista no art. 58, inciso VII e § 1º, da Lei n. 8.443/1992 c/c o art. 268, incisos VII e VIII e § 3º, do RI/TCU;"
28.	Acerca do subitem 9.1.6 do Acórdão 199/2011-TCU-Plenário, abaixo reproduzido, observo que tal comando decorreu de alteração perpetrada por meio do Acórdão 1551/2012-TCU-Plenário (Relator Ministro José Jorge) que incluiu o mencionado dispositivo naquele aresto:
Acórdão 199/2011-TCU-Plenário 
"9.1. determinar aos Tribunais Regionais Eleitorais do Acre, Alagoas, Amazonas, Amapá, Bahia, Ceará, Distrito Federal, Espírito Santo, Goiás, Maranhão, Mato Grosso, Mato Grosso do Sul, Minas Gerais, Pará, Paraná, Paraíba, Pernambuco, Piauí, Rio de Janeiro, Rio Grande do Norte, Rio Grande do Sul, Rondônia, Roraima, Santa Catarina, São Paulo, Sergipe e Tocantins que:
 (...) 
9.1.6. estabeleçam, em normativo próprio, limite máximo de prorrogações anuais das requisições de servidores para os cartórios eleitorais, a exemplo do disposto na Resolução TRE/MT 611/2009;"
29.	Na mesma linha do comando acima, por meio do Acórdão 2617/2016-TCU-Plenário (de minha Relatoria) , prolatado em sede de monitoramento daquele decisum, o Tribunal fez as seguintes recomendações ao TSE:
"9.3 recomendar ao Tribunal Superior Eleitoral - TSE que:
9.3.1 adote as providências necessárias à aprovação, com a brevidade possível, da alteração normativa que tem como objetivo a fixação de limite máximo para a permanência do servidor requisitado, considerados o prazo inicial e prorrogações, em virtude da urgência que se impõe à necessidade de uniformização das ações dos órgãos integrantes da Justiça Eleitoral, assim como da relevância da fixação do referido limite no contexto do aprimoramento do funcionamento desse ramo da justiça especializada;
9.3.2. ante os estudos objeto do Processo Administrativo 164¿34.2015.6.00.0000, avalie a conveniência e a oportunidade de, com fundamento em estudos técnicos para o dimensionamento e eventuais redistribuições da força de trabalho necessária nas secretarias dos TREs, bem como nos cartórios eleitorais, estabelecer como limite máximo o prazo de 4 (quatro) anos, o qual deve contemplar o período inicial e todas as prorrogações relativas às requisições de servidores para os cartórios eleitorais, tendo em vista a não comprovação da adoção de medidas efetivas visando à utilização das requisições de pessoal somente no atendimento do interesse público, na forma da lei e da Constituição Federal, bem assim em consonância com os princípios que regem a Administração Pública, em especial o da razoabilidade;" (grifo acrescido) 
30.	Como pontuado pela Secex/Admin, o Tribunal Superior Eleitoral editou a Resolução 23.523/2017 a qual, mediante seus arts. 5º e 6º, passou a possibilitar a requisição de servidores para atuar em cartórios eleitorais por um período de cinco anos: 
Resolução 23.523/2017
"Art. 5º  Compete aos tribunais regionais eleitorais requisitar servidores lotados no âmbito de sua jurisdição para auxiliar os cartórios das zonas eleitorais, observada a correlação entre as atividades desenvolvidas pelo servidor no órgão de origem e aquelas a serem desenvolvidas no serviço eleitoral.
 (...) 
Art. 6º  A requisição será feita pelo prazo de 1 (um) ano, prorrogável por mais 4 (quatro) períodos de 1 (um) ano, a critério do Tribunal Regional Eleitoral, mediante avaliação anual de necessidades, contada a partir do término do primeiro ato requisitório."
31.	Assim, após a edição do normativo acima, a fixação de quatro anos como limite máximo para a permanência do servidor requisitado, considerados o prazo inicial e prorrogações, do modo como sugerido pelo TCU no subitem 9.3.2 do Acórdão 2617/2016-TCU-Plenário, tornou-se incongruente com o período de cinco anos veiculado na Resolução TSE 23.523/2017.  
32.	Acerca dessa temática, a proposta da unidade técnica é: 
	32.1. tornar sem efeito o subitem 9.1.6 do Acórdão 199/2011-TCU-Plenário; 
	32.2. considerar totalmente cumprido o subitem 9.3.1 do Acórdão 2617/2016-TCU-Plenário; e 
	32.3. parcialmente implementada a recomendação do subitem 9.3.2 deste último decisum.
33.	Tendo em vista edição da Resolução TSE 23.523/2017, que regrou a matéria atinente ao limite máximo de prorrogações anuais das requisições de servidores para os cartórios eleitorais, a determinação objeto do subitem 9.1.6 perdeu o objeto.  
34.	No mesmo sentido, haja vista que a diretriz normativa da Corte Eleitoral Superior tratou da questão de forma diversa àquela recomendada por meio do subitem 9.3.2 do Acórdão 2617/2016-TCU-Plenário, penso que a melhor solução para o caso seja tornar insubsistente o mencionado comando.
35.	Já o subitem 9.3.1 do Acórdão 2617/2016-TCU-Plenário deve ser considerado plenamente atendido. 
36.	Noutro giro, a Secex/Admin alvitrou que a recomendação constante do subitem 9.3 do Acórdão 199/2011, a seguir reproduzida, seja considerada em implementação: 
"9.3. recomendar ao TSE que adote providências tendentes a suprir a Justiça Eleitoral de quadro de pessoal efetivo, de modo que o instituto da requisição passe a ser utilizado tão-somente no atendimento do interesse público específico e pontual que motivou a requisição, deixando de servir como forma de preenchimento permanente dos quadros funcionais do órgão requisitante, cujos cargos devem ser providos por meio de concurso público;"
37.	Do exposto pela unidade instrutiva para demonstrar que a Corte Eleitoral Superior está atendendo ao comando acima, trago a lume as seguintes informações e dados:
	37.1. anteprojeto de lei, aprovado pelo TSE, que deu origem à Lei Ordinária 13.150/2015, a qual promoveu a criação de cargos efetivos (166 de Analista Judiciário e 166 de Técnico Judiciário) e funções comissionadas nos quadros de pessoal dos TREs (167 FC-1 e 167 FC-6) , destinados às zonas eleitorais, bem como a transformação de funções de Chefe de Cartório; 
  	37.2. encaminhamento ao Congresso Nacional dos Projetos de Lei - PL 7.990/2014, que trata da criação de cargos na área de Tecnologia da Informação, e 7.889/2014, que cria cargos efetivos, bem como cargos e funções comissionadas nos quadros de pessoal do TSE;  
	37.3. anteprojetos de lei, de iniciativa do TSE, que tratam da criação de cargos e funções destinados às Escolas Judiciárias Eleitorais, assim como às unidades responsáveis pelo exame de prestação de contas nos TREs. 
38.	Como visto, o TSE tem adotado as medidas de seu alcance para dar cumprimento à recomendação constante do subitem 9.3 do Acórdão 199/2011-TCU-Plenário. A Secex/Admin propõe, como já dito acima, que o mencionado comando seja considerado "em implementação" tendo em vista, sinteticamente, o fato de as providências estarem condicionadas a diversos fatores de ordem orçamentária e financeira, sendo a situação agravada pelo difícil quadro fiscal atualmente vivido pelo país, tendo em vista a pandemia do novo coronavírus.
39.	Decerto, as ações desencadeadas pelo TSE dependem de outras instâncias para serem concretizadas, em especial do Parlamento Brasileiro e da chefia do Executivo Federal. Todavia, considero que se pode considerar cumprido o multicitado subitem 9.3 do Acórdão 199/2011-TCU-Plenário, haja vista que, no tocante à Corte Eleitoral, restou demonstrada a efetiva adoção de ações tendentes a minorar a utilização do instituto da requisição de servidores para atuarem na Justiça Eleitoral. 
III
40.	Em resumo, este processo cuidou do Monitoramento da Auditoria de Conformidade levada a efeito nos autos do TC-Processo 014.770/2009-9, que teve por objeto, em síntese, analisar a regularidade dos atos de requisição de pessoal no âmbito dos Tribunais Regionais Eleitorais - TREs.
41.	Naquele processo foi prolatado o Acórdão 199/2011-TCU-Plenário, que foi modificado pelos Acórdãos 1.551 e 2.070, ambos de 2012 e do Plenário.
42.	Após o encaminhamento, por parte dos TREs das informações acerca do cumprimento das deliberações exaradas no Acórdão 199/2011-TCU-Plenário, o Tribunal prolatou o Acórdão 1229/2014-TCU-Plenário.
43.	Este último decisum foi objeto de Monitoramento nos autos do TC-014.541/206-5, mediante o qual foi exarado o Acórdão 2617/2016-TCU-Plenário.
44.	Neste Monitoramento, no que tange ao multicitado Acórdão 199/2011-TCU-Plenário, a Secex/Admin propõe tornar sem efeito o subitem 9.1.6, e considerar: 
	44.1. cumprido o subitem 9.1.2 em relação aos Tribunais Regionais Eleitorais do Amapá, espírito Santo, Distrito Federal, Mato Grosso do Sul e Rio Grande do Sul;
 	44.2. cumprido parcialmente o subitem 9.1.2 em relação aos TREs do Acre, Alagoas, Amazonas, Bahia, Ceará, Goiás, Pará, Pernambuco, Maranhão, Mato Grosso, Minas Gerais, Piauí, Rio de Janeiro, Rio Grande do Norte, Rondônia, Roraima, Santa Catarina, São Paulo, Sergipe e Tocantins; 
	44.3. cumpridos os subitens 9.1.1 e 9.2; e
	44.4. em cumprimento o subitem 9.3.
45.	Em relação às propostas supra, à exceção dos subitens 9.1.6, o qual proponho seja declarada a sua perda de objeto, e 9.3, que deve ser considerado implementado, acolho as demais sugestões da Secex/Admin. 
46.	Cabível, ademais, excluir o Tribunal Regional de Pernambuco da lista constante do item 44.2, eis que o Acórdão de Relação 2.564/2018 - Plenário (Relator Ministro Vital do Rêgo) considerou que aquela Corte eleitoral atendeu ao comando do subitem 9.1.2 do Acórdão 199/2011-TCU-Plenário.
47.	No que tange ao Acórdão 1229/2014-TCU-Plenário, a Secex/Admin evidenciou: i) o não cumprimento do subitem 9.2 por parte dos Tribunais Regionais Eleitorais do Acre, Bahia, Ceará, Distrito Federal, Espírito Santo, Goiás, Maranhão, Mato Grosso, Mato Grosso do Sul, Pará, Rio Grande do Norte e Rondônia; e ii) o atendimento da determinação do subitem 9.1.
48.	Relativamente ao Acórdão 2617/2016-TCU-Plenário, a unidade especializada aponta o cumprimento dos subitens 9.2. e 9.3.1, e alvitra que o subitem 9.3.2 seja considerado parcialmente atendido.
49.	Sobre tais propostas, rememoro que, dada a edição da Resolução TSE 23.253/2017, cabe tornar insubsistente o subitem 9.3.2 e atendido o subitem 9.3.1, ambos daquele decisum. 
50.	Quanto à continuidade do presente Monitoramento, a Secex/Admin propõe, para fins de racionalização do uso da força de trabalho deste Tribunal, que seja determinado ao Tribunal Superior Eleitoral, em atenção ao princípio da transparência da Administração Pública consubstanciado nos arts. 6º, caput, e 8º, caput, e §§ 2º e 3º da Lei 12.527/2011, que promova alteração normativa com o objetivo prever a disponibilização nos portais da internet dos Tribunais Eleitorais, na área de transparência - gestão de pessoas - em formato aberto, da relação dos servidores requisitados e demais informações complementares.
51.	Justificou sua proposta no fato de que a obtenção de informações por meio de diligências e análise das respostas de 28 Tribunais Regionais Eleitorais, incluindo o TSE, demonstra-se tarefa que demanda excessivo tempo e elevados recursos do controle externo.  
52.	Em adição, a unidade instrutiva aponta que a matéria atinente à requisição de servidores no Poder Judiciário é objeto de outras ações de controle externo, a exemplo do TC-Processo 001.084/2020-8, que cuida de Representação com vistas a examinar a regularidade das cessões e requisições de servidores públicos no âmbito do Poder Judiciário em face dos princípios norteadores da gestão pública, que resultou no Acórdão 1421/2021-TCU-Plenário (Relator Ministro Raimundo Carreiro) .
53.	Desse modo, arrematou a secretaria que a simplificação alvitrada para estes autos não acarretará prejuízo ao acompanhamento da temática no âmbito desta Corte de Contas.
54.	Pelas razões expostas pela Secex/Admin, as quais apontam para uma solução favorável do ponto de vista da relação custo-benefício, sem descurar do correto tratamento da matéria, acolho a proposta de encaminhamento. 
IV
55.	Consoante ficou assente neste processo, passados mais de dez anos da prolação do Acórdão 199/2011-TCU-Plenário, ainda que se vislumbre a possibilidade de melhorias, a situação atinente à requisição de servidores para atuar na Justiça Eleitoral se encaminha para uma solução que evidencia o atendimento da legislação pertinente.
56.	Como reportado nesta Proposta de Deliberação, em linhas gerais, o TSE e os diversos Tribunais Regionais Eleitorais vêm adotando providências no sentido de suprir a Justiça Eleitoral de quadro próprio, bem como de normatizar a cessão de servidores, de modo a conferir maior transparência e racionalidade ao procedimento. 
57.	Este o quadro, acolho com pequenas variações o encaminhamento sugerido pela Secex/Admin, sendo importante, ainda, dar ciência do Acórdão que sobrevier ao TSE, aos Tribunais Regionais Eleitorais do Acre, Alagoas, Amazonas, Amapá, Bahia, Ceará, Distrito Federal, Espírito Santo, Goiás, Maranhão, Mato Grosso do Sul, Mato Grosso, Minas Gerais, Pará, Paraíba, Paraná, Pernambuco, Piauí, Rio de Janeiro, Rio Grande do Norte, Rio Grande do Sul, Rondônia, Roraima, Santa Catarina, São Paulo, Sergipe e Tocantins, bem como ao Movimento Nacional pela Criação de Cargos para a Justiça Eleitoral, autor da Representação constante do TC-Processo 011.315/2010-5 e às Procuradorias da República nos Estados do Acre, Sergipe, Bahia, Alagoas e Maranhão e no Distrito Federal, à Procuradoria Regional Eleitoral no Ceará, autoras, respectivamente das Solicitações constantes dos TC-Processo 024.381/2011-0, TC-Processo 016.067/2012-6, TC-Processo 017.102/2012-0, TC-Processo 017.410/2012-6, TC-Processo 019.446/2012-8, TC-Processo 029.387/2015-9 e TC-Processo 036.397/2012-1, e aos autores das Denúncias constantes dos TC-Processo 004.418/2009-9, TC-Processo 013.640/2010-0, TC-Processo 013.310/2011-9 e TC-Processo 025.106/2019-8.
	Ante o exposto, manifesto-me por que o Tribunal adote o Acórdão que ora submeto à elevada apreciação deste Colegiado. 
	T.C.U., Sala das Sessões, em 8 de dezembro de 2021.
MARCOS BEMQUERER COSTA
Relator